ACORDAO-COMPLETO-2462598

ACÓRDÃO 1173/2022 ATA 5/2022 - PRIMEIRA CÂMARA

VISTOS, relatados e discutidos estes autos de tomada de contas especial instaurada em razão do pagamento de honorários advocatícios contratuais por parte do Município de Jucati/PE com a utilização irregular de recursos derivados do sucesso de ação judicial na qual se discutiu a insuficiência da complementação da União, de que trata o art. 6º da Lei 9.424/1996, ao então Fundo de Manutenção e Desenvolvimento do Ensino Fundamental e de Valorização do Magistério,
ACORDAM os Ministros do Tribunal de Contas da União, reunidos em sessão da Primeira Câmara, diante das razões expostas pelo relator, em:
9.1. arquivar os autos em relação exclusivamente a Sheila Patricia Oliveira de Melo (XXX.913.234-XX) , por ausência dos pressupostos para desenvolvimento válido e regular do processo;
9.2. com fundamento nos arts. 1º, inciso I, 16, inciso III, alínea "c", e § 2º, da Lei 8.443/1992 c/c os arts. 19 e 23, inciso III, da mesma lei, e com os arts. 1º, inciso I, 209, inciso III, e § 5º, 210 e 214, inciso III, do Regimento Interno do TCU, julgar irregulares as contas de Vergueiro & Carneiro Assessoria Jurídica (05.346.281/0001-52) e condená-lo ao pagamento das quantias a seguir especificadas, com a fixação do prazo de quinze dias, a contar das notificações, para comprovarem, perante o Tribunal (art. 214, inciso III, alínea "a", do Regimento Interno do TCU) , o recolhimento da dívida aos cofres do Fundo de Manutenção e Desenvolvimento da Educação Básica e de Valorização dos Profissionais da Educação (Fundeb) do Município de Jucati/PE, atualizada monetariamente e acrescida dos juros de mora, calculados a partir das datas discriminadas até a data dos recolhimentos, na forma prevista na legislação em vigor:
	Valor original (R$) 
	Data da ocorrência

		31/7/2013

9.3. aplicar a Vergueiro & Carneiro Assessoria Jurídica (05.346.281/0001-52) a multa prevista no art. 57 da Lei 8.443/1992 c/c o art. 267 do Regimento Interno do TCU, no valor de R$ 50.000,00, fixando-lhe o prazo de 15 (quinze) dias, a contar da notificação, para comprovar, perante o Tribunal (art. 214, inciso III, alínea "a", do Regimento Interno do TCU) , o recolhimento da dívida aos cofres do Tesouro Nacional, atualizadas monetariamente desde a data do acórdão até a dos efetivos recolhimentos, se forem pagas após o vencimento, na forma da legislação em vigor. 
9.4. autorizar, desde logo, nos termos do art. 28, inciso II, da Lei 8.443/1992, a cobrança judicial das dívidas, caso não atendidas as notificações;
9.5. dar ciência desta deliberação ao Município de Jucati/PE, ao Tribunal de Contas do Estado do Pernambuco, ao Tribunal Regional Federal da 1ª Região e ao Procurador-Chefe da Procuradoria da República no Estado do Pernambuco, nos termos do § 3º do art. 16 da Lei 8.443/1992 c/c o § 7º do art. 209 do Regimento Interno do TCU, para adoção das medidas que entender cabíveis.

TOMADA DE CONTAS ESPECIAL. Instaurada por força do disposto no item 9.1.1 do Acórdão 986/2020-Plenário, TC 018.268/2018-8, que trata de pagamento de honorários advocatícios contratuais com recursos dos precatórios do Fundef

Primeira Câmara

Município de Jucati/PE.

3. Interessados/Responsáveis:
3.1. Responsáveis: Sheila Patricia Oliveira de Melo (XXX.913.234-XX); Vergueiro & Carneiro Assessoria Jurídica (05.346.281/0001-52).

13.1. Ministros presentes: Benjamin Zymler (na Presidência), Walton Alencar Rodrigues (Relator) e Jorge Oliveira.
13.2. Ministro-Substituto convocado: Augusto Sherman Cavalcanti.

WALTON ALENCAR RODRIGUES

Adoto, como relatório, a instrução da SecexEducação (peças 93-94) :
INTRODUÇÃO
1.	Cuidam os autos de tomada de contas especial instaurada por força do item 9.1.1 do Acórdão 986/2020-TCU-Plenário, da relatoria do Ministro Walton Alencar Rodrigues (peça 2) , em desfavor da ex-Prefeita de Jucati/PE, Sheilla Patrícia Oliveira de Melo Moura, e de Vergueiro & Carneiro Assessoria Jurídica, em razão do pagamento de honorários advocatícios contratuais por parte do referido município com a utilização irregular de recursos derivados do sucesso de ação judicial na qual se discutiu a insuficiência da complementação da União ao Fundo de Manutenção e Desenvolvimento do Ensino Fundamental e de Valorização do Magistério de que trata o art. 6º da Lei 9424/96 (precatórios do Fundef) . 
HISTÓRICO 
2.	A decisão supracitada decorreu da análise realizada pelo Tribunal sobre os resultados de auditoria conduzida pela Secex/PE em diversos municípios pernambucanos, que visou verificar a regularidade da aplicação dos recursos federais obtidos por aqueles entes a partir do recebimento de precatórios do Fundef que perfaziam, ao tempo do desenvolvimento da ação de controle, montante superior a R$ 225 milhões (TC Processo 018.268/2018-8 e Fiscalização 222/2018) . 
3.	A obrigação da União de complementar os recursos do Fundef desses municípios, bem como de outros entes da federação hipossuficientes, decorreu da seguinte disposição da Lei 9424/1996, que definiu o valor mínimo anual por aluno (VMAA) , a fim de que, em nenhum município brasileiro, as correspondentes aplicações fossem inferiores a esse patamar, mesmo em regiões com deficiências de receita: 
Art. 6º A União complementará os recursos do Fundo a que se refere o art. 1º sempre que, no âmbito de cada Estado e do Distrito Federal, seu valor por aluno não alcançar o mínimo definido nacionalmente. (Vide Medida Provisória nº 339, de 2006) .  (Revogado pela Lei nº 11.494, de 2007) 
§ 1º O valor mínimo anual por aluno, ressalvado o disposto no § 4º, será fixado por ato do Presidente da República e nunca será inferior à razão entre a previsão da receita total para o Fundo e a matrícula total do ensino fundamental no ano anterior, acrescida do total estimado de novas matrículas, observado o disposto no art. 2º, § 1º, incisos I e I. (Vide Decreto nº 5.299, de 2004)   (Vide Decreto nº 5.374, de 2005)  (Vide Medida Provisória nº 339, de 2006) .  (Revogado pela Lei nº 11.494, de 2007) 
§ 2º As estatísticas necessárias ao cálculo do valor anual mínimo por aluno, inclusive as estimativas de matrículas, terão como base o censo educacional realizado pelo Ministério da Educação e do Desporto, anualmente, e publicado no Diário Oficial da União.  (Vide Medida Provisória nº 339, de 2006) .  (Revogado pela Lei nº 11.494, de 2007) 
§ 3º As transferências dos recursos complementares a que se refere este artigo serão realizadas mensal e diretamente às contas específicas a que se refere o art. 3º.  (Vide Medida Provisória nº 339, de 2006) .  (Revogado pela Lei nº 11.494, de 2007) 
§ 4º No primeiro ano de vigência desta Lei, o valor mínimo anual por aluno, a que se refere este artigo, será de R$ 300,00 (trezentos reais) .  (Vide Medida Provisória nº 339, de 2006) .  (Revogado pela Lei nº 11.494, de 2007) . (grifou-se) 
4.	Apesar dessas disposições legais, a União aplicou fator de correção do VMAA nos anos de 1998 a 2006 que subdimensionou aquele valor mínimo e, por via de consequência, conduziu a aportes de complementação de volumes inferiores aos que eram efetivamente devidos ao Fundef de diversos estados e municípios. 
5.	Ante esse quadro, o Ministério Público Federal (MPF) , em Ação Civil Pública movida no ano de 1999 (1999.61.00.050616-0, da 19ª Vara Cível da Justiça Federal de São Paulo) , buscou retificar a conduta da União, obrigando-a a corrigir a forma de cálculo do VMAA e a recompor os recursos passados a menor. Na referida ação, o juízo de primeiro grau julgou parcialmente procedente o pedido do MPF, condenando a União a ressarcir ao Fundef as diferenças de valores apuradas com a correção dos cálculos, desde o ano de 1998. Tal decisão foi confirmada pelo Tribunal Regional Federal da 3ª Região mediante acórdão transitado em julgado no dia 1º/7/2015, que traz a seguinte ementa: 
ADMINISTRATIVO - PROCESSUAL CIVIL - EDUCAÇÃO - AÇÃO CIVIL PÚBLICA - COMPETÊNCIA - FUNDO DE MANUTENÇÃO E DESENVOLVIMENTO DO ENSINO FUNDAMENTAL E DE VALORIZAÇÃO DO MAGISTÉRIO - FUNDEF - COMPLEMENTAÇÃO DE RECURSOS PELA UNIÃO - VALOR MÍNIMO ANUAL POR ALUNO (VMAA) - MÉDIA NACIONAL - NÃO OCORRÊNCIA DE DANOS MORAIS COLETIVOS - NÃO CABIMENTO DE HONORÁRIOS EM FAVOR DO MINISTÉRIO PÚBLICO FEDERAL. 
1. Ação civil pública em que busca o Ministério Público Federal o cumprimento do art. 6º, § 1º, da Lei nº 9.424, de 24.12.96, que criou o Fundo de Manutenção e Desenvolvimento do Ensino Fundamental e de Valorização do Magistério - Fundef, de modo que o Governo Federal seja obrigado a recalcular o valor mínimo anual por aluno (VMAA) para fim de complementação de recursos do Fundo.  
2. Compete aos juízos de qualquer das capitais do país o conhecimento da ação civil pública de âmbito nacional. Precedente do e. STJ. 
3. O Ministério da Educação reconhecia que, embora a média nacional fosse maior, o VMAA anual era estipulado por simples atualização do valor fixado na Lei, sob argumento de que ela própria havia desconsiderado a média nacional apurada nos estudos que levaram à propositura do projeto. 
4.  Tese de que a média haveria de ser calculada por Estado, surgida a partir de questionamento da legalidade, não resiste à análise lógica e nem à literal e ofende os propósitos constitucionais de criação do Fundo, em especial a diminuição das desigualdades regionais. 
5. A estipulação do valor não é ato absolutamente discricionário do Presidente da República. Estando estipulados os critérios de fixação por lei, trata-se de ato vinculado; afrontada a norma legal, ao Judiciário cabe fazer a necessária recomposição. 
6. Precedente do e. STJ. 
7. Para que se caracterize dano à moral coletiva deve ocorrer ferimento a patrimônio valorativo significante da sociedade como um todo ou de uma determinada comunidade, bem assim que tenha sido agredido de forma injustificada e repugnável socialmente. Não caracterização pela simples estipulação de valores menores que os efetivamente devidos pela União ao Fundef. 
8. Não cabe a estipulação da verba honorária de sucumbência em se tratando de ação ajuizada pelo Ministério Público, nem em favor do fundo previsto no art. 13 da LACP, até porque se destina à remuneração do trabalho do profissional e não a indenização por ato ilícito. 
9. Remessa oficial e apelação da União parcialmente providas. Apelação adesiva do MPF improvida. (grifou-se) 
6.	Além da referida Ação Civil Pública, vários estados e municípios também promoveram ações autônomas para obrigar a União a realizar os aportes faltantes aos correspondentes fundos, para as quais foram contratados escritórios de advocacia, por inexigibilidade de licitação, com remuneração honorária ad exitum fixada, no mais das vezes, entre 10 a 20% do montante que viesse a ser recebido pelos entes. 
7.	Nesse rol, inclui-se o Município de Jucati, que contratou, em julho de 2005, o escritório Vergueiro & Carneiro Assessoria Jurídica, para o patrocínio da causa judicial tratada no presente processo, que buscou a recomposição dos recursos do Fundef, com estipulação de honorários contratuais ad exitum de 20% (peça 44) . 
8.	Em consequência da contratação, foi impetrada, em 26/9/2005, ação ordinária com pedido de regularização das transferências do Fundef ao município relativas aos exercícios financeiros de 2000 a 2006 (processo 2005.83.02.001407-5 - numeração atual 0001407-15.2005.4.05.8302) , que teve curso na 23ª Vara Federal de Pernambuco. De sua análise, resultou decisão judicial que considerou procedente o pedido principal, para condenar a União a pagar os valores repassados a menor ao município no período, prolatada em 25/7/2006 e transitada em julgado, na fase de conhecimento, em fevereiro de 2013 (peça 81) . 
9.	Nesse ponto, vale registrar que levantamento preliminar realizado em 2019 por alguns órgãos de controle estimou em mais de R$ 90 bilhões as verbas totais devidas pela União a estados e municípios brasileiros a esse título.
10.	Tal situação levou a que o Ministério Público Federal, o Ministério Público do Estado do Maranhão e o Ministério Público de Contas do Maranhão ingressassem conjuntamente neste TCU com representação para apuração de possíveis irregularidades na destinação dessas verbas por parte dos entes federativos beneficiários, particularmente quanto à sua utilização para pagamento de honorários advocatícios. 
11.	A representação foi examinada no âmbito do TC Processo 005.506/2017-4, no qual o Tribunal, mediante o Acórdão 1824/2017-TCU-Plenário, da relatoria do Ministro Walton Alencar Rodrigues, reconhecendo a integral procedência das irregularidades apresentadas. 
12.	Naquela oportunidade, entre outras deliberações, firmaram-se vários entendimentos atinentes aos precatórios do Fundef, com destaque para a confirmação da competência do TCU para fiscalizar a sua aplicação e para a impossibilidade de destinação desses recursos ao pagamento de honorários advocatícios ou de qualquer outra despesa não prevista no art. 21 da Lei 11.494/2007 e na Constituição Federal (art. 60 do ADCT) , cuja ocorrência deveria implicar a necessidade de recomposição dos valores à conta do Fundeb e a responsabilização do gestor que deu causa ao desvio, na forma da Lei Orgânica do TCU. Veja-se, a seguir, a transcrição (Sumário e Acórdão) da referida decisão: 
Sumário:
REPRESENTAÇÃO DO MINISTÉRIO PÚBLICO FEDERAL, MINISTÉRIO PÚBLICO DO ESTADO DO MARANHÃO E MINISTÉRIO PÚBLICO DE CONTAS DO MARANHÃO. IRREGULARIDADES NA DESTINAÇÃO DO PAGAMENTO DE DIFERENÇAS DE COMPLEMENTAÇÃO DEVIDA PELA UNIÃO NO ÂMBITO DO EXTINTO FUNDEF. AÇÃO CIVIL PÚBLICA CONDENANDO A UNIÃO AO PAGAMENTO DOS VALORES JÁ TRANSITADA EM JULGADO. CONTRATAÇÃO DE TRÊS ESCRITÓRIOS DE ADVOGACIA, POR INEXIGIBILIDADE DE LICITAÇÃO, COM A FIXAÇÃO DE HONORÁRIOS CORRESPONDENTES A 20% DO ÊXITO, POR CENTO E DEZ MUNICÍPIOS DO ESTADO DO MARANHÃO. RISCO DE DESVIO DE RECURSOS CONSTITUCIONALMENTE VINCULADOS À EDUCAÇÃO PARA O PAGAMENTO DE HONORÁRIOS CONTRATUAIS EM RAZÃO DO ARTIGO 22, § 4º, DA LEI 8906/1994. VINCULAÇÃO DE ORDEM CONSTITUCIONAL. IMPOSSIBILIDADE DE APLICAÇÃO EM FINALIDADE DIVERSA. PLÚRIMAS IRREGULARIDADES. DANO AO ERÁRIO. RESPONSABILIDADE PESSOAL DO AGENTE QUE DEU CAUSA AOS DESVIOS. IRREGULARIDADES GRAVÍSSIMAS. DETERMINAÇÕES. 
Acórdão:
VISTOS, relatados e discutidos estes autos de representação, com pedido de medida cautelar, formulada pelo Ministério Público Federal (MPF) , Ministério Público do Estado do Maranhão (MPE/MA) e Ministério Público de Contas do Maranhão (MPC/MA) acerca de possíveis irregularidades na destinação de verbas oriundas de pagamento de precatórios aos municípios que fazem jus a diferenças na complementação, devida pela União, no âmbito do extinto Fundo de Manutenção e Desenvolvimento do Ensino Fundamental e de Valorização do Magistério (Fundef) ;
ACORDAM os Ministros do Tribunal de Contas da União, reunidos em Sessão de Plenário, diante das razões expostas pelo Relator, em:
9.1. conhecer da presente representação, satisfeitos os requisitos de admissibilidade previstos nos artigos 235 e 237, incisos I e VII e parágrafo único, do Regimento Interno do TCU, para, no mérito, considerá-la inteiramente procedente;
9.2. firmar os seguintes entendimentos em relação aos recursos federais, decorrentes da complementação da União ao Fundo de Manutenção e Desenvolvimento do Ensino Fundamental e de Valorização do Magistério - Fundef e ao Fundo de Manutenção e Desenvolvimento da Educação Básica e de Valorização dos Profissionais da Educação - Fundeb:
9.2.1. a competência para fiscalizar a aplicação desses recursos complementares é do Tribunal de Contas da União, ainda que esses pagamentos decorram de sentença judicial, uma vez que são recursos de origem federal;
9.2.2. aos recursos provenientes da complementação da União ao Fundef/Fundeb, ainda que oriundos de sentença judicial, devem ser aplicadas as seguintes regras:
9.2.2.1. recolhimento integral à conta bancária do Fundeb, prevista no art. 17 da Lei 11.494/2007, a fim de garantir-lhes a finalidade e a rastreabilidade; e
9.2.2.2. utilização exclusiva na destinação prevista no art. 21, da Lei 11.494/2007, e na Constituição Federal, no art. 60 do ADCT;
9.2.3. a aplicação desses recursos fora da destinação, a que se refere o item 9.2.2.2 anterior, implica a imediata necessidade de recomposição do Erário, ensejando, à mingua da qual, a responsabilidade pessoal do gestor que deu causa ao desvio, na forma da Lei Orgânica do TCU;
9.2.4. a destinação de valores de precatórios relacionados a verbas do Fundef/Fundeb para o pagamento de honorários advocatícios é inconstitucional, por ser incompatível com o art. 60, do ADCT, com a redação conferida pela EC 14/1996, bem como é ilegal, por estar em desacordo com as disposições da Lei 11.494/2007;
9.3. determinar, com base no art. 43, I, da Lei 8.443/1992 e art. 250, inciso II, do Regimento Interno/TCU, ao Fundo Nacional de Desenvolvimento da Educação (FNDE) que, no prazo de 90 (noventa) dias, crie mecanismos no Sistema de Informações sobre Orçamentos Públicos em Educação (Siope) que evidenciem as receitas e as despesas vinculadas à Lei 11.494/2007 oriundas de condenação judicial transitada em julgado (ACP 1999.61.00.050616-0 e processos similares) e institua controles no sistema que permitam a rastreabilidade da aplicação desses recursos, possibilitando, assim, a plena verificação da regular aplicação desses valores;
9.4. determinar à Segecex que, com o suporte da SecexEducação e das unidades sediadas nos Estados:
9.4.1. identifique todos os estados e municípios beneficiados pela condenação judicial transitada em julgado (ACP 1999.61.00.050616-0 e processos similares) e certifique-se de que os recursos federais foram integralmente recolhidos à conta bancária do Fundeb, prevista no art. 17 da Lei 11.494/2007;
9.4.2. na hipótese de verificar a utilização dos recursos em finalidade distinta da explicitada no item 9.2.2.2 anterior, ou em caso de não recolhimento dos valores à conta do Fundeb, comunique o respectivo ente federativo da necessidade de imediata recomposição dos valores à referida conta;
9.4.3. caso não comprovada a recomposição dos recursos, de que trata o item anterior, na conta do Fundeb, adote as providências cabíveis para a pronta instauração da competente tomada de contas especial, fazendo incluir, no polo passivo das TCEs, além do gestor responsável pelo desvio, o município que tenha sido irregularmente beneficiado pelas despesas irregulares e, quando for o caso, o terceiro irregularmente contratado ou que, de qualquer forma, tenha concorrido para a prática do dano ao Erário;
9.5. determinar, com base no art. 43, I, da Lei 8.443/1992 e art. 250, inciso II, do Regimento Interno/TCU, ao Ministério da Educação (MEC) , respaldado no art. 30, I, III e IV, da Lei 11.494/2007 (Lei do Fundeb) , que, no prazo de 15 dias, utilizando-se dos meios mais eficazes de que dispõe, encaminhe aos estados e municípios que têm direito a recursos provenientes da diferença no cálculo da complementação devida pela União no âmbito do Fundef, referente a 1998 a 2006, oriundos da ACP 1999.61.00.050616-0, ou de ações similares na esfera judicial ou administrativa, cópia integral desta deliberação, alertando-os de que os recursos de complementação da União de verbas do Fundef, obtidos pela via judicial ou administrativa, devem ser utilizados exclusivamente para a manutenção e desenvolvimento do ensino fundamental, sob pena de responsabilidade do gestor que lhes conferir outra destinação;
9.6. determinar aos municípios beneficiados pela ACP 1999.61.00.050616-0 que não promovam pagamento de honorários advocatícios com recursos oriundos da complementação da União ao Fundef/Fundeb, bem como não celebrem contratos que contenham, de algum modo, essa obrigação;
9.7. encaminhar cópia desta decisão, acompanhada do relatório e voto que a fundamentam, aos Tribunais de Contas Estaduais de Alagoas, Maranhão, Paraíba, Pernambuco e Piauí, bem como aos Tribunais de Contas dos Municípios da Bahia, do Ceará e do Pará, informando-os do entendimento acerca da impossibilidade de os recursos transferidos, a título de complementação, da União para o Fundef/Fundeb, comporem o cálculo do mínimo a ser aplicado em manutenção e desenvolvimento do ensino, expresso no caput do art. 212 da Constituição, conforme expresso nas normas de contabilidade pública, em especial no Manual de Demonstrações Financeiras emitido pela STN (Portaria STN 403/2016) , bem como, a título de colaboração, aos Tribunais de Contas dos demais Estados da federação;
9.8. encaminhar cópia deste processo, para as finalidades que entenderem cabíveis, ao Ministério da Transparência e Controladoria-Geral da União (CGU) , ao Ministério Público junto ao Tribunal de Contas do Estado do Maranhão, à Procuradoria da União no Maranhão (PU/MA) , ao Ministério Público dos Estados de Alagoas, Maranhão, Paraíba, Pernambuco, Piauí, Bahia, Ceará e Pará, ao Departamento de Assuntos Extrajudiciais da Advocacia-Geral da União, ao Ministério Público Federal (MPF) e à Polícia Federal;
9.9. encaminhar, a título de colaboração, cópia desta decisão, acompanhada do relatório e voto que a fundamentam, aos Presidentes dos Tribunais Regionais Federais, informando-os de que este Tribunal firmou o entendimento de que, por força do art. 60, do ADCT, com a redação conferida pela EC 14/1996, é inconstitucional e ilegal a destinação de valores de precatórios relacionados a verbas do Fundef/Fundeb para o pagamento de honorários advocatícios;
9.10. autorizar a Segecex, em conjunto com demais secretarias do Tribunal, a:
9.10.1. compartilhar as informações/documentos necessários à atuação conjunta e coordenada dos órgãos parceiros da Rede de Controle no âmbito de suas esferas de competência, seja cível ou criminal;
9.10.2. realizar, caso necessário, eventuais ações em conjunto, como diligências, fiscalizações e operações visando a obtenção de elementos comprobatórios adicionais e a conjugação de esforços no sentido do alcance da máxima efetividade no tocante ao ressarcimento dos recursos desviados e a correspondente responsabilização dos agentes públicos e terceiros que deram causa aos danos que venham a ser comprovados. (grifou-se) 
13.	Posteriormente, como resultado da análise de embargos de declaração opostos a essa decisão, o Tribunal, por intermédio do Acórdão 1962/2017-TCU-Plenário, da relatoria do Ministro Walton Alencar Rodrigues, entre outros esclarecimentos, elucidou que a competência do TCU firmada no item 9.2.1 do Acórdão 1824/2017-TCU-Plenário não afasta a competência concorrente dos demais Tribunais de Contas. 
14.	A instauração da presente tomada de contas especial (TCE) , determinada pelo Acórdão 986/2020-TCU-Plenário, proferido no âmbito de auditoria realizada em municípios pernambucanos para verificar a regularidade da aplicação de precatórios Fundef recebidos em ações judiciais (TC Processo 018.268/2018-8) , deu-se em linha com os entendimentos firmados no Acórdão 1824/2017-TCU-Plenário. 
15.	Constatou-se, na referida fiscalização, que parte das quantias liberadas aos municípios foi utilizada para pagamento de honorários advocatícios contratuais, por meio de destaques no montante de cada condenação, e que, além disso, a contratação dos serviços, entre outras desconformidades, deu-se por inexigibilidade de licitação, com cláusula de remuneração honorária ad exitum da quantia que viesse a ser recebida pelos entes. 
16.	Diante disso, em consonância com o preconizado no subitem 9.4.3 do Acórdão 1824/2017-TCU-Plenário, foi determinada, nos termos do item 9.1.1 do Acórdão 986/2020-TCU-Plenário, a constituição de tomadas de contas especiais, incluindo-se no polo passivo o gestor municipal signatário do contrato advocatício e o terceiro irregularmente beneficiado (advogado ou escritório advocatício) , para fins de recomposição do erário público, no caso, os cofres do Fundeb. 
17.	Em cumprimento a tal decisão, foram instauradas as correspondentes tomadas de contas especiais, em nome do respectivo prefeito, à época da contratação, e dos escritórios de advocacia (ou advogados) favorecidos pelos destaques dos honorários dos precatórios do Fundef.
18.	No presente processo, foram citados solidariamente os seguintes responsáveis: 
	Gestor municipal signatário do contrato
	Escritório advocatício/advogado credor dos honorários referentes aos precatórios do Fundef
	Valor - (R$) 
	Data

	Sheilla Patrícia Oliveira de Melo Moura  (CPF XXX.913.234-XX, ex-prefeita) 
	Vergueiro & Carneiro Assessoria Jurídica (CNPJ 05.346.281/0001-52) 
	1.736.795,66
	31/7/2013

EXAME TÉCNICO
19.	Foi promovida a citação da ex-Prefeita Sheilla Patrícia Oliveira de Melo Moura e de Vergueiro & Carneiro Assessoria Jurídica, mediante os Ofícios 21975/2020-TCU-Seproc e 21973/2020-TCU-Seproc, respectivamente, para que apresentassem alegações de defesa ou recolhessem aos cofres do Fundeb do município o débito solidário que lhes foi imputado (peças 58 e 59) . 
20.	Nos termos do item 9.1.1 do Acórdão 986/2020-TCU-Plenário, os responsáveis foram ouvidos "em face do efetivo pagamento de honorários advocatícios contratuais, a título de verba honorária de 20% sobre os benefícios auferidos, com recursos dos precatórios do Fundef". Além disso, no âmbito da referida decisão, foram apontadas irregularidades relacionadas à forma de contratação dos serviços, feita por inexigibilidade de licitação, em afronta aos preceitos da Lei 8.666/1993, e com inclusão de cláusula remuneratória ad exitum, de que resultou o "auferimento de exorbitantes valores pelo advogado ou escritório contratado sem licitação, em total desproporção com os esforços efetivamente despendidos no patrocínio das ações e em afronta à Lei 8666/1993, art. 55, inciso III e à Constituição Federal, art. 167, inciso IV" (peça 3, p. 20) . 
Citação da ex-Prefeita Sheilla Patrícia Oliveira de Melo Moura 
21.	Com relação à citação da ex-Prefeita, não se obteve resposta, tendo-se apurado, no entanto, que a responsável é falecida, conforme consulta às bases de dados Tribunal, onde se alcançou, no Sistema Informatizado de Controle de Óbitos (Sisobi) , as seguintes informações relativas ao registro do seu óbito: Cartório - Bezerros Cartório de Registro Civil das Pessoas Naturais (CNPJ 04.981.526/0001-50) ; Data do Óbito - 30/9/2011; Livro Registro do Óbito - C17 (folha 298) ; e Termo de Óbito - 19335. 
22.	A informação acerca do óbito também foi confirmada junto à base da Secretaria da Receita Federal, conforme documento constante da peça 92, que indica "titular falecido".
23.	Desse modo, conquanto o respectivo ofício tenha sido normalmente recebido no endereço de destino, em 22/5/2020, como demonstra o AR à peça 60, a citação deve ser considerada inválida, cabendo ao Tribunal, em princípio, efetuar novo chamamento, desta feita dirigido ao espólio do responsável ou, caso concluída a partilha, aos seus sucessores, que respondem pelo débito até o limite do valor do patrimônio transferido, a teor do art. 5º, inciso VIII da Lei 8.443/1992. 
24.	Considera-se, todavia, que, na situação em questão, pode-se dispensar a citação do espólio ou dos herdeiros da ex-Prefeita, cuja realização não se mostra razoável neste momento, ante o tempo transcorrido desde a prática do ato considerado irregular, no caso, a assinatura do contrato para o patrocínio da causa judicial, ocorrida em julho de 2005, há mais de quinze anos, portanto. 
25.	Nessas situações, o Tribunal, entendendo que o longo lapso temporal mitiga as possibilidades de efetivo exercício do contraditório e da ampla defesa por parte do inventariante ou dos herdeiros, alheios que são à gestão municipal, tem decidido pelo arquivamento da TCE em relação ao responsável falecido, sem julgamento de mérito, por ausência de pressuposto de constituição e desenvolvimento válido e regular do processo, nos termos do art. 212 c/c o inciso VI do art. 169 do Regimento Interno do TCU. 
26.	Tal entendimento está consolidado em vários julgados, a exemplo dos Acórdão 3879/2017-TCU-Primeira Câmara, rel. Augusto Sherman; 1254/2020-TCU-1ª Câmara, rel. Augusto Sherman; 8678/2017-TCU-2ª Câmara, rel. Marcos Bemquerer; 8791/2016-TCU-2ª Câmara, rel. Augusto Nardes; 2269/2019-TCU-2ª Câmara, rel. Augusto Nardes; 2146/2015-TCU-Plenário, rel. José Mucio Monteiro; 3141/2014-TCU-Plenário, rel. Augusto Sherman, entre outros, que enunciam que o longo tempo decorrido desde o ato irregular ou fato gerador do débito atribuído a gestor falecido configura prejuízo ao exercício do contraditório e da ampla defesa, justificando o arquivamento dos autos em relação a esse responsável. 
27.	Vale dizer que a situação em comento é ainda mais particular, eis que, apesar de o débito ter sido consumado em 31/7/2013, com o pagamento dos honorários advocatícios decorrente do ganho da ação judicial, tal fato teve como antecedente lógico causal a contratação dos serviços de advocacia, feita em 2005, que constitui efetivamente o ato de gestão que ensejou a responsabilização da ex-Prefeita pelo prejuízo ao erário federal apurado nestes autos. 
28.	Sem dúvida que tais circunstâncias impõem reais dificuldades aos herdeiros para o carreamento ao processo de documentos e informações tendentes ao esclarecimento dos fatos questionados. Com efeito, passados quinze anos desde o ato de gestão a ser esclarecido e mais de dez da morte da gestora, o ônus a ser suportado pelos herdeiros em face da limitação do exercício da defesa seria desproporcional para a solução desta TCE, cujo prosseguimento, frise-se, por envolver responsabilidade solidária, não fica comprometido com a medida ora proposta para as contas da ex-Prefeita, eis que o processo poderá continuar em relação ao outro responsável pelo débito, cujas alegações de defesa foram apresentadas e serão examinadas nesta instrução. 
29.	Diante dessas premissas, excepcionalmente, deixa-se de propor a citação do espólio ou dos herdeiros da ex-Prefeita Sheilla Patrícia Oliveira de Melo Moura como devedora solidária pelo débito identificado neste processo, propondo-se, em vez disso, o arquivamento da TCE em relação a essa responsável, sem julgamento de mérito, por ausência de pressuposto de constituição e desenvolvimento válido e regular do processo. 
Citação do escritório Vergueiro & Carneiro Assessoria Jurídica
30.	O escritório Vergueiro & Carneiro Assessoria Jurídica apresentou alegações de defesa, conforme peças 64 a 78, que foram analisadas conforme a seguir. 
Análise das alegações de defesa
	Argumentos: adequação ao Acórdão 1412/2020-TCU-Plenário (pagamento dos honorários contratuais no limite da parcela de juros moratórios) ; coisa julgada; orientação jurisprudencial vigente à época
31.	O defendente menciona o acolhimento por este Tribunal, no Acórdão 1412/2020-TCU-Plenário, prolatado em 3/6/2020, quando da análise do TC Processo 018.180/2018-3, de tese segundo a qual os honorários advocatícios contratuais podem ser pagos no limite da parcela de juros de mora do precatório destinado ao ente municipal. 
32.	Na ocasião, o Ministro Bruno Dantas, que abriu divergência então acolhida pela maioria do colegiado, tomando por fundamento entendimento do STJ acerca do caráter autônomo dessa parcela em relação ao bem principal recomposto pela decisão judicial (exemplo citado: REsp 1.239.203, reafirmada no REsp 1.451.876) , acatou os argumentos das partes que defendiam que a parcela da condenação da União referente aos juros de mora, por seu caráter indenizatório, não permaneceria vinculada à educação. 
33.	Sendo assim, para o defendente, restaria descaracterizada a irregularidade concernente ao pagamento dos honorários com verbas constitucionalmente vinculadas, eis que, do montante já liberado na ação em comento, no valor de R$ 8.686.978,28, a parcela de juros moratórios, corresponderia a R$ 2.726.844,84, ou seja, 31,40% do crédito, percentual que contempla e supera o dos honorários contratuais, que foi de 20%. O pagamento dos honorários contratuais, portanto, teria se dado dentro do limite da parcela de juros de mora, o que se adequa ao novel entendimento desta Corte de Contas, ressalvando-se que, nos termos do art. 927, V, do CPC, ainda que aplicado subsidiariamente, haveria vinculação deste Tribunal ao que restou decidido no Acórdão 1412/2020-TCU-Plenário, por ter sido decisão colegiada do órgão plenário. 
34.	O defendente menciona ainda que, com base na premissa de que os honorários contratuais foram pagos por meio da parcela dos juros de mora do crédito liberado, cuja natureza indenizatória, conforme entendimento esposado acima, o distinguiria da verba do Fundef, conclui-se pela incompetência deste TCU para fiscalizar o contrato administrativo questionado nos autos, porquanto tal quantia (a parcela de juros do precatório) não poderia ser qualificada como verba federal, incidindo sobre tal montante a jurisdição do Tribunal de Contas do Estado de Pernambuco. 
35.	Aponta-se, por outro lado, que a discussão relativa à possibilidade de retenção de honorários contratuais estaria protegida pela coisa julgada, já que, em 2015, o Juízo de 1º grau determinou o pagamento dos valores homologados, "inclusive com a retenção dos honorários contratuais no patamar de 20%". Contra tal decisão a União Federal interpôs Agravo de Instrumento (AGTR 133531-PE) , assim como foram interpostos outros recursos extremos (conforme decisões proferidas no RE 916445 e REsp 1.515.723) , todos desprovidos. 
36.	O defendente aduz ainda que a posição da Justiça pela impossibilidade de pagamento de honorários contratuais mediante destaque na condenação envolvendo recursos do Fundef só se deu a partir de outubro de 2018, quando a 1ª Seção do STJ modificou o entendimento até então adotado, muito depois, portanto, do pedido de expedição de precatório em comento, que foi feito no ano de 2015 nos autos da execução relacionada ao caso subjacente. Destaca, ademais, que o Tribunal de Contas do Estado de Pernambuco já havia se pronunciado pela regularidade do pagamento dos honorários, nos autos do processo TCE/PE 1857162-1, referente ao Município de Camocim de São Félix. 
37.	Reclama, então, a necessidade de observância dos arts. 21 a 24 da Lei de Introdução às Normas do Direito Brasileiro (LINDB) , que estabelecem e privilegiam a segurança jurídica, destacando o art. 24, que estende a vedação do ordenamento jurídico pátrio de retroatividade da lei que impacte o status jurídico de um jurisdicionado para as mudanças de entendimento nas esferas judiciais, administrativas e controladoras que afetem situações consolidadas, como no caso concreto.
38.	Passando à análise desses argumentos, tem-se, com relação ao Acórdão 1412/2020-TCU-Plenário, que, de fato, assentou-se ali, preliminarmente, que a parte da condenação referente aos juros de mora não estaria vinculada ao Fundeb/Fundef, significando que, se tal parcela fosse suficiente para o pagamento dos honorários, não haveria dano ao erário. Além disso, seria necessário levar em conta no exame da matéria o momento em que os escritórios afetados passaram a patrocinar as causas, distinguindo-se os que atuaram apenas na execução da sentença fundada em título executivo obtido em Ação Civil Pública proposta pelo MPF dos que atuaram em ações desde a fase de conhecimento. 
39.	Diante desses entendimentos, explanados naquela apreciação de embargos de declaração opostos contra acórdão que havia deliberado a formação de TCEs relativas ao pagamento de honorários advocatícios com precatórios do Fundef, ponderou-se que seria relevante, para fins de constituição e de regular desenvolvimento dos processos a serem instaurados, a obtenção de informações atinentes à representatividade dos juros de mora no total das condenações e à natureza das ações impetradas (de conhecimento e/ou de execução de título judicial) , motivo pelo qual se optou, na ocasião, pela conversão do julgamento em diligência. 
40.	Quanto aos elementos fáticos do caso concreto, sabe-se que a participação do advogado na ação judicial deu-se desde a fase de conhecimento até a execução.
41.	Além disso, o defendente informa que os juros de mora na condenação corresponderia a 31,40% do crédito, patamar suficiente para o pagamento dos honorários contratuais, que foi de 20% sobre o valor da condenação, valendo registrar que, conquanto não tenham sido trazidos elementos comprobatórios dessa informação, o percentual informado é condizente com cálculos preliminares feitos por esta unidade técnica em TCEs semelhantes (TCs Processo 023.582/2018-9, Processo 023.583/2018-5 e Processo 023.585/2018-8, entre outros) , que estimaram um acréscimo médio aos valores originais próximos de 65% até os pagamentos, significando que os juros moratórios seriam da ordem de 39% do total da condenação (juros mais valores originais) , montante suficiente para o pagamento dos honorários de êxito nas aludidas avenças. 
42.	Seja como for, entende-se que, ainda que a parcela dos encargos moratórios ultrapasse o montante destacado para o pagamento de honorários advocatícios, tal fato não afastaria o débito atribuído nos autos e aqui, é bom dizer que, se, por um lado, no Acórdão 1412/2020-TCU-Plenário, acolheu-se, em um primeiro momento, a tese de possibilidade de pagamento de honorários até o limite do valor correspondente à parcela dos juros de mora da condenação, por outro, no âmbito do Acórdão 2093/2020-TCU-Plenário, proferido pouco tempo depois daquela decisão, em julgamento de idêntica situação, o Tribunal refutou tal argumento.
43.	Com relação à possibilidade de desvinculação dos juros de mora do principal, seguem trechos do voto condutor do mencionado Acórdão 2093/2020-TCU-Plenário com posição contrária a tal tese: 
	a)  "todas as parcelas da condenação (principal e acessórios) devem ser destinadas, necessariamente, a ações de manutenção e desenvolvimento do ensino básico (MDE) ";
	b)  "como acessórios, os juros têm a mesma natureza do principal, o acompanham e pertencem ao mesmo proprietário, afinal, é princípio de Direito que 'o acessório segue o principal', significando que 'juros de mora, incidentes em caso de retardamento na restituição de capital alheio ou de descumprimento de obrigação, devem também seguir o principal'". 
	c)  "a ideia de que a União (devedora) deve indenizar os entes federados pelos valores não repassados, no tempo devido, no âmbito do extinto Fundef, incluindo principal, correção monetária e juros de mora, não afasta a vinculação constitucional e legal desses recursos a ações de manutenção e desenvolvimento do ensino; em outros termos, é possível entender o valor total dos precatórios como uma indenização à Educação dos respectivos entes subnacionais, o que não os autoriza a disporem dos recursos como bem entenderem"; 
	d) "[no caso de convênios] o Tribunal de Contas da União não permite, nem poderia, a utilização da parcela de juros em objeto diverso do ajustado". 
44.	Vale também reproduzir a parte do voto que mostra que este Tribunal já enfrentou matéria bastante similar à ora enfrentada, quando se posicionou de forma clara a favor do princípio do direito segundo o qual o acessório, no caso os juros de mora, deve seguir a destinação do principal: 
Por ocasião do Acórdão 1458/2018-TCU-Plenário, o E. Ministro Benjamin Zymler discorreu acerca da destinação de multas e juros incidentes sobre contribuições sociais, que deveriam compor a receita da Seguridade Social, ao Fundo Especial de Desenvolvimento e Aperfeiçoamento das Atividades de Fiscalização (Fundaf) . 
Naquela oportunidade, o E. Relator aduziu: 
		37. Há, portanto, indícios de que, a despeito de o Tribunal ter entendido ser irregular a destinação de multa e juros de mora incidentes sobre receitas da seguridade social para o Fundaf, esse quadro permanece praticamente inalterado, à exceção da contribuição para o salário-educação. 
		38. Ora, como assinalado pelo Ministro Guilherme Palmeira [Acórdão 2205/2008-TCU-Plenário], o acessório deve seguir a sorte do principal. Assim sendo, receitas constitucionalmente previstas para financiar a seguridade social não podem ser desviadas para outras finalidades. 
	O E. Ministro Guilherme Palmeira, ao verificar que a Secretaria do Tesouro Nacional não estava considerando as receitas de multas e juros de mora de impostos no cálculo para apuração do percentual de aplicação obrigatória em manutenção e desenvolvimento do ensino, nos termos do art. 212, da CF/1988, consignou: 
		6. Muito embora a Constituição Federal não faça alusão às receitas de multas e juros de mora, reportando-se tão-somente à 'receita resultante de impostos', há de ser aplicado aqui aquele princípio vigente no Direito, mormente no ramo tributário, de que o acessório segue a sorte do principal. Aliás, os precedentes do Supremo Tribunal Federal (RE 82.102/SP e RE 111094/SP) colacionados pela equipe de Auditoria demonstram ser esse o entendimento mais adequado à espécie. 
45.	Importa mencionar, inclusive, que, mais recentemente (14/10/2020) , o Plenário do TCU deliberou sobre o TC Processo 018.130/2018-6, que foi o processo que consolidou a Auditoria coordenada em municípios de Unidades da Federação que receberam recursos dos precatórios do Fundef. Como resultado, foi proferido o Acórdão 2758/2020-TCU-Plenário, relator Min. Walton Alencar Rodrigues. 
46.	O Sumário desse acórdão apresenta de forma muito clara o posicionamento do TCU em relação ao ponto em questão: 
Sumário
 (...) 
2. É vedado o pagamento de honorários advocatícios com recursos dos precatórios do extinto Fundef, independentemente de se tratar de ajuizamento de ação de conhecimento ou de mera execução de título judicial obtido pelo Ministério Público Federal; 
3. Os contratos firmados com os escritórios de advocacia para a obtenção da diferença da complementação da União no âmbito do Fundef são nulos, porquanto decorrem de indevida inexigibilidade de licitação; 
4. Os juros de mora relativos aos precatórios do Fundef, como acessórios que são, tem a mesma natureza do principal, devem acompanhá-lo em seu destino; 
5. Carece de fundamentos jurídicos e econômicos tese que objetiva afastar a vinculação constitucional e legal da parcela dos juros de mora dos precatórios do Fundef a ações de manutenção e desenvolvimento do ensino (MDE) , com o intuito de destiná-la ao pagamento de honorários advocatícios. 
 (Sumário do Acórdão 2758/2020-TCU-Plenário, relator Min. Walton Alencar. Destaques inseridos) 
47.	Analisando a jurisprudência do TCU, portanto, é possível perceber que o entendimento do Tribunal evoluiu, estando praticamente pacificada, conforme retrospectiva jurisprudencial abaixo: 
47.1.	3/6/2020 - Acórdão 1412/2020-TCU-Plenário, rel. Min. Walton Alencar, redator Min. Bruno Dantas: em sede de embargos de declaração em face do Acórdão 2553/2019-TCU-Plenário e de forma ainda preliminar, uma vez que o julgamento foi convertido em diligência (item 9.1 do acórdão) , decidiu-se pela necessidade da Unidade Técnica do Tribunal reavaliasse os contratos firmados entre os municípios e as respectivas sociedades de advogados a fim de que fossem identificados as parcelas relativas às obrigações principais e aos juros de mora processuais. Essa diligência decorreu de tese defendida pelo Min. Bruno Dantas, o qual foi responsável pela redação do acórdão, no sentido de que os juros de mora teriam natureza distinta do principal; 
47.2.	12/8/2020 - Acórdão 2093/2020-TCU-Plenário, rel. Min. Walton Alencar: também em sede de embargos de declaração, desta vez em face do Acórdão 923/2020-TCU-Plenário, o Min. Bruno Dantas propôs declaração de voto divergindo do relator e que, em suma, propunha o mesmo encaminhamento dado no âmbito do Acórdão 1412/2020-TCU-Plenário, mencionado no item anterior, do qual ele mesmo havia sido redator. A deliberação resultou em quatro ministros votando com o relator (Min. Walton Alencar, Min. Benjamin Zymler, Min. Augusto Nardes e Min. Ana Arraes) e quatro ministros votando com a declaração de voto divergente (Min. Bruno Dantas, Min. Aroldo Cedraz, Raimundo Carreiro e Vital do Rêgo) . Diante disso, houve necessidade de se colher o voto de desempate do Ministro Presidente, Min. José Múcio, o qual desempatou acompanhando o relator; 
47.3.	14/10/2020 - Acórdão 2758/2020-TCU-Plenário, rel. Min. Walton Alencar: analisou o mérito do TC Processo 018.130/2018-6, que é o processo que consolidou a Auditoria Coordenada do Precatório Fundef. Na sessão o Min. Bruno Dantas defendeu novamente a tese da separação da natureza jurídica dos juros de mora em relação ao principal da dívida. Todavia, nessa ocasião, data mais recente, frise-se, ele foi o único que divergiu do relator. Os demais ministros presentes que votaram acompanharam o posicionamento do então relator, Min. Walton Alencar (Min. Benjamin Zymler, Min. Augusto Nardes, Min. Raimundo Carreiro, Min. Ana Arraes, Min. Augusto Sherman e Min. Marcos Bemquerer Costa) ." 
48.	A lógica do entendimento consolidado guarda perfeita consonância com os julgamentos em que o TCU, na análise de tomadas de contas especiais, ao condenar responsáveis em débito, impõe-lhes, concomitantemente, a obrigação de recolher os correspondentes juros de mora ao específico caixa lesado (fundo ou instituição) , em uma clara demonstração de que, nesses casos, tais incrementos seguem a mesma natureza da dívida principal. Fato é que, a rigor, a admissão de que juros de mora não estão vinculados ao principal implicaria a necessidade de o Tribunal, em tais situações, que não são poucas, decidir acerca do cofre a ser ressarcido com essa parte da dívida.  
49.	Com efeito, resta claro que na situação em comento a parcela de juros tem por finalidade restabelecer o equilíbrio quebrado pelo repasse extemporâneo dos recursos do Fundef, ou seja, visa diminuir os prejuízos causados, contribuindo para que o Fundo, apesar do adimplemento tardio da União, ainda assim alcance resultados consonantes com o montante devido, caso ele tivesse sido disponibilizado no tempo previsto (ou pelo menos se aproxime mais daqueles resultados) . 
50.	Nesse sentido, os valores dos precatórios (principal e juros) constituem uma recomposição financeira à Educação Básica dos respectivos entes subnacionais, e não aos caixas desses entes, motivo pelo qual não podem ser gastos em qualquer fim. Por sinal, sabe-se que mesmo se transferidos no tempo certo, tais recursos não se integram ao patrimônio particular do município, que atua nos moldes de uma gestão descentralizada de recursos federais. 
51.	Não há que se falar, portanto, no caso, em juros moratórios como recomposição aos cofres do município, mas como indenização por prejuízos emergentes causados à própria política pública federal custeada com a complementação do Fundef (o ensino fundamental) . E, conforme bem anotado no Acórdão 2093/2020-TCU-Plenário, "dizer que o valor de uma parcela das condenações é indenizatório não implica desvinculá-lo de sua necessária aplicação na área da Educação". De fato, a aventada natureza indenizatória dos juros de mora integrados ao Fundo não alarga seu campo de aplicação, ou seja, quaisquer valores a ele devidos, a despeito de sua origem, devem ser destinados unicamente "à manutenção e ao desenvolvimento da educação básica pública e à valorização dos trabalhadores em educação". 
52.	Tem-se, assim, que a indenização é devida ao Fundef (atualmente, ao seu sucessor, o Fundeb) , e não ao estado ou ao município. Esse fundo, a seu turno, foi criado para uma finalidade específica, bem delineada no seguinte dispositivo da Lei 11.494/2007: 
Art. 2º Os Fundos destinam-se à manutenção e ao desenvolvimento da educação básica pública e à valorização dos trabalhadores em educação, incluindo sua condigna remuneração, observado o disposto nesta Lei. (grifou-se) 
53.	Situação bem distinta apresentar-se-ia no caso de o repasse dizer respeito a irregularidades nas transferências aos fundos de participação de estados e municípios, cujos valores, estes sim, pertencem indiscutivelmente aos entes políticos beneficiários. Nessa situação, eventuais prejuízos adicionais decorrentes de inadimplemento da União seriam adequadamente compensados pelo recebimento e pela apropriação dos correspondentes juros de mora impostos pelo juízo. 
54.	Por sua vez, a tese de que a parcela dos juros não estaria vinculada às destinações originalmente previstas para os recursos do Fundef, incorporando-se aos cofres do município para utilização genérica, acaba por dar margem a distorções de toda natureza. 
55.	Veja-se que, ao ajuizarem as ações, os municípios buscam a recomposição de recursos que teriam destinação predeterminada, concernentes a uma política educacional específica que deixou de ser executada e, no entanto, a prosperar a tese de desvinculação, acabam por receber valores passíveis de serem usados com despesas de qualquer natureza, sem qualquer relação com a finalidade dos recursos originalmente buscados. 
56.	A justificativa normalmente usada para esse paradoxo jurídico e financeiro é a de que, diante da deficiência nos repasses, os municípios acabam por utilizar recursos próprios em atividades que seriam abastecidas com os valores federais. Portanto, não haveria óbice à recomposição dos caixas municipais. Sabe-se, no entanto, que tal premissa é falsa, porquanto nos municípios que recebem complementação federal, que são justamente os mais carentes, inexiste disponibilidade financeira apta a substituir os valores que deixaram de ser repassados e que seriam destinados à educação básica, significando que a opção à falta desses recursos sempre foi a não realização da atividade educacional correspondente, motivo pelo qual é a educação básica do município que fica prejudicada e que precisa ser indenizada. 
57.	Note-se ainda que a eventual prevalência da tese acarretaria impactos relevantes nas ações que vêm sendo desempenhadas pelas instituições de controle e, sobretudo, por este Tribunal atinentes à aplicação dos recursos do precatórios do Fundef, em todos os tipos de despesas, frise-se, e não apenas nas concernentes aos honorários advocatícios, restando temerário deixar prosperar uma "tese criada exclusivamente a tal fim" (expressão cunhada no voto condutor do Acórdão 2093/2020-TCU-Plenário) , a qual poderia acarretar repercussões de toda ordem. 
58.	De pronto, emergiria a confusão de competências acerca da fiscalização da parcela dos juros, podendo-se presumir o afastamento da jurisdição do TCU sobre tal montante (aproximadamente 40% do valor do total recebido pelos entes, conforme já mencionado) , pois uma consequência inevitável de se interpretar que os juros moratórios visam indenizar o ente, e não o Fundef/Fundeb, é que a quantia correspondente poderá ser considerada de titularidade exclusiva do município ou do estado beneficiário, atraindo a competência da correspondente corte de contas local. Nesse caso, para fins de determinação dessa competência, pouco importaria a magnitude e a natureza das eventuais irregularidades cometidas pelos entes beneficiários dos precatórios Fundef, restando como único critério constitucional apto o da titularidade dos recursos, que, como se falou, pertenceriam ao município.  
59.	Essa constatação, por si, esvaziaria quase completamente a decisão-paradigma do Tribunal (Acórdão 1824/2017-TCU-Plenário) , pois que, além de impedir de pronto quaisquer ações de controle sobre os honorários advocatícios (facilmente absorvidos pelos juros de mora) , mesmo os referentes a ações em que os advogados tenham participado apenas da fase de execução, poderia inviabilizar também (e confundir) o controle do TCU sobre dispêndios de qualquer natureza custeados pelos precatórios Fundef, a exemplo de rateio para professores, gastos previdenciários e outros, eis que, a rigor, qualquer gasto dissociado do ensino fundamental poderia ser abrangido pelo manto da alegada utilização da parcela indenizatória dirigida ao ente federado. 
60.	Nesse sentido, ressalte-se que, a confirmar-se a tese e admitindo-se como correta a informação disponível sobre o patamar de juros moratórios das condenações, este Tribunal já não poderia, de pronto, fiscalizar recursos da ordem de R$ 36 bilhões, equivalentes a 40% dos R$ 90 bilhões dos precatórios Fundef a que se referiu a representação de origem daquela emblemática decisão. Com menos razão ainda se poderia questionar a regularidade da utilização da parcela de R$ 1,4 bilhão destinada ao pagamento de advogados responsáveis apenas pela execução da Ação Civil Pública conduzida pelo MPF. 
61.	Quanto ao momento do início do patrocínio das ações, há de se acolher as considerações do voto condutor do Acórdão 2093/2020-TCU-Plenário, na linha de que, sendo irregular o pagamento com recursos federais dos precatórios do Fundef, "pouco importa se os honorários contratuais foram fixados para o ajuizamento de ação de conhecimento ou meramente para a fase de execução de título judicial obtido pelo MPF", eis que "os serviços advocatícios contratados de forma regular e a preço de mercado devem ser pagos com recursos que possam ter essa destinação". 
62.	De fato, tal circunstância, por si só, não muda a natureza dos recursos utilizados nem torna admissível a destinação desses em finalidade distinta das constitucionalmente previstas, sendo certo que, ainda que a contratação tivesse sido feita de forma regular e a preço de mercado, o pagamento dos serviços com valores dos precatórios do Fundef constitui fundamento bastante, por si só, para a instauração da presente tomada de contas especial visando à recomposição da conta específica. 
63.	Em acréscimo, vale registrar que o que se observa no caso em comento, como veremos, é que a contratação ocorreu por meio de irregular procedimento de inexigibilidade e por preço que extrapola o razoável ou o que seria alcançado após regular certame licitatório. 
64.	Nesse contexto, e nos termos constantes do voto condutor do já referido Acórdão 2093/2020-TCU-Plenário, "essa diferenciação [o momento do início do patrocínio das ações] poderá ser considerada pelos entes federados, em um segundo momento, após a restituição dos recursos do Fundef recebidos pelos advogados à conta específica e a anulação dos contratos, para o cálculo de eventual indenização aos causídicos, em valores de mercado, quando devida". 
65.	Assim sendo, e em face de todos esses apontamentos, por meio dos quais se demonstrou a natureza federal dos recursos associados aos juros de mora das ações judiciais que culminaram na emissão dos precatórios Fundef e a impossibilidade de o TCU, seletivamente, aplicar o entendimento de que tais recursos são municipais e de livre aplicação apenas para efeito de pagamento de advogados que tenham patrocinado as correspondentes causas desde a fase de conhecimento, defende-se, em linha com o Acórdão 2093/2020-TCU-Plenário, a confirmação dos entendimentos que firmados no Acórdão 1824/2017-TCU-Plenário. 
66.	Com relação ao argumento de que a questão relativa à possibilidade de retenção de honorários contratuais estaria protegida pelo trânsito em julgado da ação que, no âmbito do Poder Judiciário, condenou a União a ressarcir os valores do Fundef repassados a menor ao município, destaca-se que o Tribunal de Contas da União possui jurisdição e competência próprias estabelecidas pela Constituição Federal e pela sua Lei Orgânica (Lei 8.443/92) . Por isso, não obsta a sua atuação o fato de o Poder Judiciário ter tratado do mesmo assunto, dado o princípio da independência das instâncias. 
67.	Sobre o tema, o Supremo Tribunal Federal tem apoiado a tese da independência entre as instâncias administrativa e penal (Mandados de Segurança 26.969-DF e 25.880-DF) , no que é acompanhado pelo Superior Tribunal de Justiça (MS 7080-DF, MS 7138-DF e 7042-DF) , corroborando, por extensão, o entendimento esposado por esta Corte de Contas. 
68.	Nessa linha, apresentam-se os Acórdão 3036/2015-TCU-Plenário, rel. Marcos Bemquerer; 10.042/2015-TCU-2ª Câmara, rel. Marcos Bemquerer; 7.752/2015-TCU-1ª Câmara, rel. José Múcio Monteiro; 7.475/2015-TCU-1ª Câmara, rel. José Múcio Monteiro; 7.123/2014-1ª Câmara, rel. Bruno Dantas; 2.743/2019-TCU-2ª Câmara, rel. Marcos Bemquerer. 
69.	Ademais, dada a sua missão institucional, este Tribunal avalia aspectos que, muitas vezes, excedem as questões tratadas nas específicas ações conduzidas pelo Poder Judiciário. No caso concreto, por exemplo, o rol de irregularidades identificadas, transcendendo a causa analisada pela Justiça Federal (possibilidade de destaque de recursos do Fundef para pagamento de honorários advocatícios) , revela que este Tribunal enfrentou aspectos adicionais, tais como a consonância da realização da despesa com os ditames da Lei de Licitações e Contratos e da Lei de Responsabilidade Fiscal. 
70.	Nesse campo, o relator do Acórdão 1285/2018-TCU-Plenário (Ministro Benjamin Zymler) foi preciso em seu voto ao demonstrar que, a par das sucessivas decisões judiciais que, efetivamente, autorizaram os destaques de honorários dos precatórios Fundef, com fundamento nas normas próprias da advocacia, a irregularidade então apurada, semelhante à destes autos, situava-se na origem, ou seja, na própria contratação, que não seria necessariamente analisada quando do deferimento judicial dos pleitos de destaques de honorários, conforme se extrai do seguinte excerto: 
13.	Como se vê, tanto o Estatuto da Advocacia, quanto o regulamento do CJF e a súmula vinculante do STF, asseguram ao advogado a prerrogativa de obter o pagamento direto dos honorários advocatícios contratuais devidos por meio de destaque a ser efetuado por dedução da quantia a ser recebida pelo seu constituinte. 
14.	É certo que, no caso concreto, a referida prerrogativa foi exercida à revelia dos gestores municipais, pois basta que se apresente ao juízo competente o contrato de honorários antes que se expeça o precatório em favor do beneficiário da condenação. Nada obstante isso, o pagamento realizado com recursos federais teve como antecedente lógico causal a contratação ilícita dos serviços de advocacia, daí o nexo de causalidade entre o ato de gestão praticado pelos prefeitos municipais com o prejuízo causado ao erário federal a atrair a competência desta Corte de Contas nos termos previstos no inciso II do art. 71 da CF/1988. 
15.	Outro não foi o entendimento da unidade técnica: 
"118.	Dessa forma, considerando a natureza vinculada determinada pela origem dos recursos, além da desproporcionalidade do valor aferido em função do trabalho desenvolvido, não se pode admitir que os valores auferidos pelos entes federados sejam vertidos para o pagamento de honorários advocatícios, devendo a verba objeto da execução necessariamente ser aplicada na mesma finalidade a que se destinou o fundo contábil: a educação fundamental. 
 (...) 
119.	Impende consignar que os destaques eventualmente autorizados judicialmente decorrem do fato de que não cabe ao Poder Judiciário, para fins de autorização de pagamentos de honorários advocatícios, a prévia análise acerca da legalidade do contrato administrativo, tarefa essa de competência dos órgãos de controle. O Poder Judiciário autoriza tais destaques com base estritamente na existência e juntada aos autos de execução judicial do contrato de prestação de serviços jurídicos com previsão de honorários advocatícios. 
 (...) 
124.	Dessa forma, uma vez constados pagamentos de honorários advocatícios com recursos dos precatórios do Fundef, em desacordo ao entendimento exarado por este Tribunal, mediante o Acórdão 1824/2017-TCU-Plenário (subitem 9.2.4) , devem ser constituídos processos apartados de tomadas de contas especiais, consoante preconizado no subitem 9.4.3 do referido decisum, incluindo-se no polo passivo o gestor municipal signatário do contrato advocatício e o terceiro irregularmente contratado (escritório advocatício) , com vistas à recomposição do erário público, no caso específico, os cofres do Fundeb dos municípios de Socorro do Piauí, Itaueira, São Gonçalo do Piauí, Palmeiras, José de Freitas e São João do Piauí." (grifou-se) 
71.	De outra parte, a despeito de alguns posicionamentos contrários anteriores, o STF e o STJ têm adotado diversas decisões que corroboram o entendimento deste Tribunal acerca da impossibilidade de destaque de recursos dos precatórios Fundef para o pagamento de honorários, dada a sua vinculação à destinação específica (ensino fundamental) , conforme bem sintetizado neste excerto de nota técnica da Rede de Controle da Gestão Pública do Maranhão (peça 82) : 
3.	Segundo decisões reiteradas do Tribunal de Contas da União (Acórdãos 1.824/2017 e 1962/2017) , do Supremo Tribunal Federal (Ações Ordinárias de n. 648, 660, 669, e 700; Suspensão de Liminar n. 1107; ARE 1122529 AgR/PE e ARE 1.140.049/PE e do Superior Tribunal de Justiça (REsp 1.703.697/PE) ficou sufragado o entendimento de que as verbas dos precatórios do Fundef devem ser destinadas exclusivamente à educação, vedada qualquer outra destinação. 
72.	Dentre as decisões enumeradas, tem especial destaque o REsp 1.703.697/PE, pois a sua análise decorreu do reconhecimento de que, no âmbito da Primeira Turma e da Segunda Turma do STJ, responsáveis estas pelo julgamento de matérias afeitas ao Direito Público, existiam posicionamentos conflitantes no que tocava a possibilidade de destaque de recursos dos precatórios Fundef para o pagamento de honorários advocatícios. 
73.	Assim, dada a sua função regimental de decidir acerca de recursos, quando reveladas interpretações divergentes no âmbito dos órgãos especializados daquela Corte Superior de sua área de abrangência, a Primeira Seção do STJ, em decisão de 10/10/2018, seguindo o entendimento do Relator (Ministro Og Fernandes) , adotou o posicionamento exteriorizado neste trecho da ementa do REsp 1.703.697/PE (peça 83) : 
7. Na execução, regra geral, é possível a requisição pelo patrono de reserva da quantia equivalente à obrigação estabelecida, entre si e o constituinte, para a prestação dos serviços advocatícios. A condição para isso é que o pleito seja realizado antes da expedição do precatório ou do mandado de levantamento, mediante a juntada do contrato. Orientação do STJ e do STF. 
8. Esse entendimento, todavia, não é aplicável quando os valores a que tem direito o constituinte se referem a verbas decorrentes de diferenças do FUNDEF que a União deixou de repassar aos Municípios a tempo e modo. 
9. O fato de determinada obrigação pecuniária não ter sido cumprida espontaneamente, mas somente após decisão judicial com trânsito em julgado, não descaracteriza a sua natureza nem a da prestação correspondente. Assim, uma vez que os valores relacionados ao FUNDEF, hoje FUNDEB, encontram-se constitucional e legalmente vinculados ao custeio da educação básica e à valorização do seu magistério, é vedada a sua utilização em despesa diversa, tais como os honorários advocatícios contratuais.
10. Reconhecida a impossibilidade de aplicação da medida descrita no art. 22, § 4º, da Lei n. 8.906/1994 nas execuções contra a União em que se persigam quantias devidas ao FUNDEF/FUNDEB, deve o advogado credor, apesar de reconhecido o seu mérito profissional, buscar o seu crédito por outro meio.
11. Recurso especial a que se dá provimento para negar o direito à retenção dos honorários advocatícios contratuais do crédito devido pela União. (grifou-se) 
74.	Extrai-se tanto dos votos que conduziram à vitória da tese quanto das razões expendidas pela Ministra Assussete Magalhães em seu voto-vista (vencido) que os acórdãos do TCU paradigmáticos na questão dos precatórios Fundef constituíram importante subsídio do debate que precedeu o julgamento, de sorte que, visitando as razões de decidir desta Corte de Contas, o STJ uniformizou seu próprio entendimento, em linha com aqueles julgados. 
75.	Esse é mais um fator que evidencia a importância da independência das instâncias, pois o TCU, a partir seu julgamento, contribuiu substancialmente para a harmonização do conjunto de decisões até então contraditórias (administrativas e judiciais) . 
76.	Por via de consequência, diversas ações posteriores analisadas no STJ foram julgadas em conformidade com aquele entendimento, tal qual se depreende das cópias de uma dezena de decisões juntadas à peça 91 que, como regra, apresentaram justificativas equivalentes a esta, constante de trecho da ementa do julgamento do AgInt no REsp 1819469/PB, da relatoria da Ministro Mauro Campbell Marques, realizado em 21/11/2019 (peça 91, p. 7) : 
1. A Primeira Seção desta Corte estabeleceu no julgamento do REsp 1.703.697/PE, DJe 26/02/2019, que os recursos do FUNDEF/FUNDEB encontram-se constitucional e legalmente vinculados a uma destinação específica, sendo vedada a sua utilização em despesa diversa da manutenção e desenvolvimento da educação básica, sendo inaplicável a regra do art. 22, § 4º, da Lei 8.906/1994 na hipótese.
77.	A seu turno, a Primeira Turma do STF, em decisão atual (de 11/2/2020) na qual não conheceu de embargos de declaração opostos pela União, no âmbito do AgR ARE 1.121.615/PE,  da relatoria do Ministro Luís Roberto Barroso, reafirmou que a questão associada com o destaque de honorários advocatícios de precatórios Fundef, por seu caráter estritamente infraconstitucional, fugiria à competência daquela Corte Suprema (peça 85) , de sorte que, no âmbito do Poder Judiciário, no mérito da questão, o entendimento vigente é o adotado pelo STJ. 
78.	Logo, mesmo no âmbito do Poder Judiciário, não prosperaram, como também não se admitem na jurisprudência do TCU, as alegações dos defendentes que buscavam demonstrar a possibilidade de desvinculação dos recursos obtidos em ações judiciais das finalidades precípuas do Fundef e que, por outro lado, tentavam evidenciar a necessidade de serem observados os ditames do Estatuto da Advocacia relacionados ao destaque de honorários contratuais do valor do sucesso das mesmas ações judiciais. 
79.	Relativamente à necessidade de o TCU, em linha com os comandos da LINDB, levar em conta a interpretação então dada pelos órgãos do Poder Judiciário e pelo próprio TCE/PE sobre o tema à época da contratação, opõe-se que, a par do reconhecimento da efetiva sujeição deste órgão às disposições citadas, deve-se ter em vista, inicialmente, que o julgamento do TCU que culminou no Acórdão 1824/2017-TCU-Plenário não implicou mudança de entendimento deste Tribunal, que ainda não havia se pronunciado de forma específica sobre a matéria. De outra sorte, constituiu mera aplicação de um conjunto normativo preexistente. Por essa razão, inaplicável os artigos 23 e 24 da LINDB. 
80.	Assim, mesmo considerando que o parágrafo único do art. 24 do citado normativo veda aos órgãos de controle a revisão de contratos cuja produção já se houver completado com base em "orientações gerais da época", incluindo neste conceito a jurisprudência judicial ou administrativa majoritária, contrapõe-se que, em homenagem à independência das instâncias, essa mudança de entendimento somente impõe a aplicação de efeitos prospectivos nas hipóteses em que se trate de alteração da jurisprudência do próprio TCU. 
81.	Vale dizer, por fim, que o entendimento das Cortes de Contas Estaduais sobre a matéria pode ser considerado na avaliação da responsabilidade dos agentes envolvidos, não afastando, no entanto, a necessidade de recomposição da conta específica dos precatórios do Fundef, como vem decidindo o TCU, que é a Corte de Contas que detém a jurisdição sobre os valores envolvidos. Com efeito, ante a natureza federal dos recursos, não faz sentido a oposição de parecer do TCE/PE - favorável à contratação, mas contrário ao entendimento do TCU - para justificar o destaque de honorários inquinado (tampouco o posterior julgamento de mesma linha daquela Corte Contas) . 
82.	Com essas considerações, rejeitam-se tais argumentos. 
	Argumentos: ação de conhecimento movida em 2005; regularidade da contratação; singularidade do serviço
83.	O defendente destaca que, em dissonância com o apontamento do relatório de auditoria, a ação judicial para a qual foi contratado o escritório jurídico, em 2005, não se confunde com aquelas de mera execução da sentença exarada na Ação Civil Pública promovida pelo MPF, essas sim, no ver do defendente, tratadas no processo que culminou na prolação do Acórdão 1824/2017-TCU-Plenário. Diferentemente, a demanda judicial patrocinada pela banca foi uma ação de conhecimento individual, movida em 2005. 
84.	Afirma também que a tese da ação judicial foi levada ao conhecimento do Município de Jucati pelos próprios patronos contratados, ou seja, "não se tratou de contratação decorrente de iniciativa da Edilidade", tendo a Administração Municipal sido provocada pelos advogados, que teriam demonstrado os prejuízos proporcionados pelos repasses a menor da União Federal relativos ao Fundef. Diante disso, reclama que o município não poderia apropriar-se do conteúdo intelectual apresentado pelo contratado e, com isso em mãos, abrir competição para contratação de outros advogados mediante procedimento licitatório. Para o defendente, tal modo de agir seria contrário ao princípio da moralidade/eticidade, configurando postura incompatível com a boa-fé, com o direito autoral e com o trabalho intelectual dos patronos. 
85.	Traz entendimentos do STF, dos Tribunais de Contas e da Doutrina assentando a possibilidade de contratação direta, por inexigibilidade de licitação, de serviços de consultoria jurídica e patrocínio judicial de municípios, ainda que o ente tenha quadro próprio de procuradores, o que sequer era o caso do Município de Jucati, que não contava com área jurídica própria à época da contratação. 
86.	Quanto aos requisitos da inexigibilidade prevista no art. 25, inciso II, da Lei 8666/1993 (serviço técnico profissional especializado enumerado no art. 13 daquela norma, notória especialização do contratado e singularidade do objeto) , destacou inicialmente que sua ampla atuação à época em áreas comunicantes com a tratada no correspondente processo judicial e o próprio êxito na demanda examinada comprovariam a notória especialização do escritório. 
87.	Sobre o assunto, menciona a Súmula TCU 39, segundo a qual "A inexigibilidade de licitação para a contratação de serviços técnicos com pessoas físicas ou jurídicas de notória especialização somente é cabível quando se tratar de serviço de natureza singular, capaz de exigir, na seleção do executor de confiança, grau de subjetividade insuscetível de ser medido pelos critérios objetivos de qualificação inerentes ao processo de licitação, nos termos do art. 25, inciso II, da Lei nº 8.666/1993."
88.	Apresenta também argumentos tendentes a demonstrar a notória especialização do escritório contratado, decorrente não só das formações acadêmicas de seus integrantes, das estruturas que dispõe, da capacidade de atuação na Corte Regional e nos Tribunais Superiores e da qualidade de seus profissionais, mas também da experiência e sucesso que já detinha em múltiplas ações anteriormente ajuizadas relacionadas às mais diversas discussões relativas ao Direito Administrativo. Tal constatação, por si só, já demonstraria o atendimento ao elemento objetivo de escolha dos contratados para ajuizamento e condução da ação, pois evidencia que, à época da avença, já era incontroversa a experiência que detinha quanto ao específico tema discutido. 
89.	Considera que a singularidade do serviço é manifesta, já que se tratava de tese anômala, em tema altamente relevante, com complexidade diferenciada e com alto valor envolvido, a evidenciar não se tratar de questão rotineira ou simples "ação de cobrança". Menciona ainda que o elemento subjetivo "confiança", no contexto dos serviços especializados, é fator preponderante no exame da inexigibilidade de licitação, sendo que, no caso, a Administração Pública Municipal depositou sua legítima confiança sobre os patronos contratados, que apresentavam expertise na matéria, demonstrada em experiências passadas em temas de Direito Público. 
90.	Aduz ainda posicionamentos doutrinário e jurisprudencial aceca da singularidade do objeto que assentam que tal característica decorre da natureza do serviço, e não necessariamente da inexistência de eventual pluralidade de potenciais prestadores, razão pela qual, nas contratações diretas por inexigibilidade, está sempre presente um elemento subjetivo do contratante, que confere algum grau de discricionariedade à Administração. 
91.	Por fim, alega que a contratação em questão está amparada pelo entendimento do TCE/PE, manifestado no processo 0001748-6, em sede de consulta formal dirigida àquela Corte de Contas por outro município: 
	DECISÃO T.C. Nº 1785/00
	PROCESSO TC Nº 0001748-6 CONSULTA FORMULADA POR ANTÔNIO DE PÁDUA MARANHÃO FERNANDES, PREFEITO DO MUNICÍPIO DE SÃO JOÃO.  
	RELATOR: CONSELHEIRO FERNANDO CORREIA.  
	Decidiu o Tribunal de Contas do Estado, à unanimidade, em sessão ordinária realizada no dia 11 de outubro de 2000, responder ao consulente nos seguintes termos:  
	I- A contratação de advogado, pelo município, para PROPOR AÇÃO JUDICIAL em defesa dos interesses do erário PODERÁ OCORRER COM INEXIGIBILIDADE DE LICITAÇÃO por se tratar de PRESTAÇÃO DE SERVIÇO DE NATUREZA SINGULAR, nos termos do permissivo constante do artigo 25, inciso II, da Lei Federal no 8.666/93 (Lei de Licitações) ; 
	II- No processo de inexigibilidade de licitação deverá ser fundamentada a escolha do profissional, especialmente no que toca a sua experiência profissional, trabalhos realizados e conhecimento da matéria para a qual se está realizando o procedimento de inexigibilidade. Deverá ainda ser publicado aviso e dada ciência à OAB-PE.  
	III- A contratação de honorários advocatícios PODERÁ SER CONDICIONADA À CLÁUSULA DE ÊXITOS NA DEMANDA, somente devido o pagamento APÓS O TRÂNSITO EM JULGADO da decisão favorável à administração e INCIDENTE SOBRE A BASE DE CÁLCULO DETERMINADA PELA JUSTIÇA AO FINAL DA DEMANDA, além da parcela fixa a título de contraprestação de serviços, observada a tabela de honorários da OAB." (grifos no original) 
92.	Passando à análise desses argumentos, destaca-se, desde logo, o total descabimento da alegação de que, uma vez apresentada a tese jurídica à prefeitura, não poderia o município contratar outro advogado que não o ofertante, sob o pretexto de aventada propriedade intelectual. Com efeito, não há esse tipo de ressalva ou "direito de reserva" na Lei de Licitações e Contratos a fundamentar a contratação direta, hipótese que implicaria espécie de vinculação obrigatória do município ao primeiro advogado que lhe informasse sobre tese jurídica ou existência de direito. Por sinal, não foi apresentado qualquer documento que, de forma específica, atestasse a pretensa propriedade intelectual do escritório sobre a tese exposta ao ente municipal, que, ademais, decerto não era desconhecida pelos municípios do Estado de Pernambuco, como demonstram as inúmeras ações patrocinadas por esses entes na Justiça Federal cobrando ajustes nos repasses da União ao Fundef.  
93.	A rigor, o que a informação apresentada denota é o ambiente de absoluta informalidade em que se realizou a contratação, com evidente desvinculação dos princípios e regras que disciplinam a função administrativa, valendo lembrar que a captação de clientes nos moldes confessados pode implicar infração aos seguintes dispositivos do Estatuto da Advocacia e do Código de Ética da OAB: 
	Lei 8.906/1994: 
	Art. 34. Constitui infração disciplinar: 
	IV - angariar ou captar causas, com ou sem a intervenção de terceiros; 
	Código de Ética da OAB: 
	Art. 7º É vedado o oferecimento de serviços profissionais que impliquem, direta ou indiretamente, inculcação ou captação de clientela. (grifou-se) 
94.	Só não se sabe se, ao "vender" seus contratos ao prefeito, apresentando as supostas vantagens advindas da sua contratação, o ora defendente informava da existência de outros inúmeros escritórios de advocacia patrocinadores de ações de mesma natureza e, principalmente, de Ação Civil Pública em curso tratando de idêntica tese jurídica (a qual, por sinal, foi inaugurada nessa ação, de 1999, e não idealizada por escritórios jurídicos conforme afirma o defendente) e pleiteando idênticos valores, que traria iguais benefícios financeiros ao município sem que boa parte desses tivesse de ser repartido com o proponente. Seja como for, o que parece certo, em um contexto em que o negócio jurídico administrativo era desenhado pelos próprios contratados, é que não haveria mesmo hipótese de prosperar algum processo administrativo que pudesse resultar na seleção de outro escritório que não o próprio proponente do contrato. 
95.	Por sua vez, registre-se que não consta do instrumento contratual sequer a base legal que fundamentou a contratação (peça 44) . A rigor, não fosse o próprio teor das alegações de defesa do responsável, que indicam que o contrato foi firmado sem licitação, sob o alegado manto da inexigibilidade do art. 25, II, da Lei 8.666/1993, não haveria como inferir, da mera leitura do ajuste, se a contratação foi precedida de certame licitatório ou feita de forma direta. 
96.	E se não consta a fundamentação legal, muito menos há no contrato alusão a algum processo administrativo que, necessariamente, teria de preceder a sua celebração. 
97.	Sabe-se que a contratação direta por inexigibilidade, com base no art. 25 e incisos da Lei 8.666/1993, deve ser precedida da comprovação da inviabilidade fática ou jurídica de competição, a ser feita em processo administrativo devidamente formalizado, que demonstre, no caso de serviços advocatícios, não apenas a singularidade do objeto e a notoriedade do contratado, mas também as razões para a escolha do fornecedor ou executante e a justificativa do preço, comprovando a sua razoabilidade, nos termos do art. 26 e seu parágrafo único, da Lei 8.666/1993. No entanto, nada há no contrato a demonstrar a sua vinculação a algum procedimento administrativo prévio de inexigibilidade, conforme exigido na lei. 
98.	Não se contesta a possibilidade de contratação direta, por inexigibilidade de licitação, de serviços de consultoria jurídica e patrocínio judicial de municípios, ainda que o ente tenha quadro próprio de procuradores, conforme assentado em decisões de tribunais superiores e em súmula deste próprio TCU, mas, sim, o fato de que os requisitos para a aplicação desse preceito não foram devidamente preenchidos e muito menos formalmente demonstrados no processo de contratação. 
99.	Não se defende também, como quer fazer parecer o responsável, a premissa de que a contratação direta somente seria autorizada no caso de se apresentar apenas um possível prestador, pois que, efetivamente, a hipótese de inexigibilidade fundada no inciso II do art. 25 da Lei 8.666/93, de forma diversa do inciso I, não impõe essa exigência. Não obstante, a lei é clara ao requerer a formalização de um procedimento administrativo que sirva à demonstração da inviabilidade da competição, ainda que para a realização de serviços de natureza singular por profissional de notória especialização, e à explicitação das razões para a escolha do executante e da justificativa do preço.
100.	A propósito da notória especialização, registre-se que, conquanto o responsável mencione suas qualidades e experiência profissional, não trouxe material comprobatório dessas suas afirmações nem consta que o tenha feito formalmente por ocasião da contratação, não se podendo concluir que, naquele tempo, já havia obtido sucessos nesse tipo de ação. 
101.	Noutro aspecto, reconhecendo que, de forma diferente da contratação de advogados para atuar apenas na fase de execução da ação civil pública patrocinada pelo Ministério Público Federal em São Paulo, o advogado foi contratado para promover a ação judicial desde a fase de conhecimento, não há que se falar, mesmo á época da assinatura do contrato, em complexidade da demanda, a justificar a inviabilidade de competição e, sobretudo, o preço praticado. 
102.	Primeiro, não se tratava de discutir tese que, de complexa, impedisse o afluxo de considerável número de interessados a um eventual certame. Ao contrário, a questão de fundo estava associada a um ponto específico e muito simples: "A União, para fins de complementação ao Fundef, poderia, em lugar de utilizar como parâmetro a média nacional do VMAA prevista na norma de regência, arbitrar, a seu juízo, outro critério?". 
103.	Além disso, ainda antes do seu trânsito em julgado, que se deu apenas em 2015, a Ação Civil Pública do MPF já oferecia importantes subsídios, disponíveis a quaisquer advogados, conforme decisão favorável obtida ainda em 2002 (peça 86) . 
104.	De igual forma, no mesmo ano, por intermédio da Decisão 871/2002-TCU-Plenário, da relatoria do Ministro Iram Saraiva, este Tribunal já havia firmado seu entendimento acerca da metodologia de cálculo do VMAA, em linha com as decisões judiciais que, posteriormente, beneficiaram os diversos entes federados que buscaram a complementação federal faltante, conforme se extrai do seguinte excerto: 
	8.1. - firmar entendimento de que:
8.1.1 - o Padrão Mínimo de Qualidade de Ensino a que se refere o § 1° do art. 211 da Constituição Federal e o § 4° do art. 60 do Ato das Disposições Constitucionais Transitórias deve atender à definição contida no art. 4°, IX, da LDB e aos parâmetros estabelecidos no art. 13 da Lei n° 9.424/96;
8.1.2 - em decorrência do disposto no § 4º do art. 60 do Ato das Disposições Constitucionais Transitórias, após o prazo de cinco anos contados a partir da vigência da Emenda Constitucional nº 14/96, que expirou em 12/09/2001, o Valor Mínimo Anual por Aluno a que se refere o art. 6º da Lei n° 9.424/96 deve corresponder ao custo do Padrão Mínimo de Qualidade de Ensino;
8.1.3 - antes de expirado esse prazo, permanecia aplicável a fórmula de cálculo do limite inferior do Valor Mínimo Anual por Aluno estabelecida no § 1° do art. 6º da Lei n° 9.424/96, que deve ser entendida como uma média nacional, correspondente à razão entre o somatório das receitas de todos os Fundos e a matrícula total do ensino fundamental público no ano anterior, acrescida do total estimado de novas matrículas; e
8.1.4 - a garantia de um valor por aluno correspondente ao Padrão Mínimo de Qualidade de Ensino é responsabilidade conjunta da União, Estados, Distrito Federal e Municípios, que, no prazo de cinco anos, a contar da data da promulgação da Emenda Constitucional nº 14, de 12/09/96, deveriam ajustar, progressivamente, suas contribuições ao Fundef, conforme estabelece o § 4° do art. 60 do ADCT. (grifou-se) 
105.	A partir desses subsídios, pelo que se pode observar nos diversos processos analisados neste Tribunal, alguns escritórios de advocacia, considerando a multiplicidade de potenciais entes federativos beneficiários das complementações devidas ao Fundef, captaram municípios-clientes para o patrocínio de causas essencialmente iguais umas às outras, a demandarem peças, no mais das vezes, parametrizadas, o que, por si, afasta qualquer complexidade dos objetos contratados. 
106.	O reconhecimento desse caráter repetitivo orientou, por exemplo, o julgamento da ação ordinária de cobrança 2005.40.00.006737-0, que teve curso na 3ª Vara Federal da Seção Judiciária do Estado do Piauí, na qual o juiz, ao condenar a União à adequada complementação do Fundef e determinar os honorários de sucumbência, fez o seguinte apontamento: "Honorários fixados em R$ 2.000,00 (dois mil reais) , a cargo da UNIÃO, consoante regra do art. 20, § 4º, do CPC, e tendo em vista a repetitividade da matéria nesta Seção Judiciária." (grifou-se) 
107.	Da mesma maneira, os referidos subsídios também serviram ao pedido constante da ação movida pelo Município de Capoeiras/PE, conforme este trecho da correspondente decisão judicial de mérito (peça 87, p. 16) : 
Contrariamente, o Município-autor pondera que a interpretação do critério a ser utilizado para fixar o VMMA deve tomar como limite inferior um valor médio nacional, correspondente à razão entre o somatório das receitas de todos os Fundos e a matrícula total do ensino fundamental no país. Mencionando em seu favor julgado do TCU e o Relatório do MEC, argumenta que a inexistência de um Fundo nacional não obsta o atendimento de seu pleito, na medida em que a soma é mero fator para a definição do piso do valor mínimo e pode ser contabilmente aferida, independentemente da circunstância relatada. (grifou-se) 
108.	A partir dos elementos daqueles autos, então, o juiz responsável pelo julgamento do processo do Município de Capoeiras, ao arbitrar os honorários sucumbenciais em apenas R$ 5 mil, foi enfático ao asseverar que "a condenação em valores superiores implicaria enriquecimento exagerado do patrono da parte em detrimento da coletividade" (peça 87, p. 19) . 
109.	Outrossim, extrai-se dessas decisões, inclusive da tratada neste processo, que, desde a análise de mérito realizada na primeira instância, os pleitos são deferidos sem quaisquer ressalvas quanto ao efetivo direito à complementação do Fundef faltante, restando sempre infrutíferos, nas instâncias de origem e nas superiores, os diversos recursos da União, dada a inegável plausibilidade dos pedidos. Isso também demonstra que não há que se falar em jurisprudência vacilante a justificar a aventada complexidade das causas judiciais. 
110.	Ademais, os múltiplos recursos da União que impediam o pronto pagamento dos precatórios Fundef se associavam muito frequentemente a temas não relacionados com o mérito da questão de fundo (a necessidade da complementação faltante) , mas sim com teses acessórias, a exemplo da própria impossibilidade de destaque dos honorários ora discutido, dada a vinculação da fonte de recursos. 
111.	Logo, parte da complexidade dos processos, configurada pela necessidade de combater múltiplos recursos da União, não advinha da natureza do pleito, mas sim da própria insistência dos litigantes em destinar parte do montante da condenação para o pagamento de honorários advocatícios. 
112.	A baixa complexidade restou ainda evidenciada nas situações em que os juízes determinaram a realização de perícias para a delimitação do quantum devido. Nesse sentido, cobraram-se, a título de honorários, ordinariamente, valores que não alcançaram sequer 0,2% da parcela destacada aos advogados. Citam-se, a propósito, os seguintes processos: 
	a) do Município de Lajedo/PE, no qual se destinou ao perito R$ 3.500,00 em face de honorários advocatícios da ordem de R$ 2,9 milhões (0,11%) , conforme peça 88, p. 27; e
	b) de São João do Piauí/PI, no qual a perícia realizada para determinar o montante devido custou 0,12% do total dos precatórios Fundef destinados ao advogado (R$ 3.530,00/R$ 2.874.111,43) , conforme peça 89. 
113.	Por outro lado, em linha com o art. 26, parágrafo único, inciso II, da Lei 8.666/1993, que exige a apresentação de justificativa para o preço praticado na contratação direta, uma avaliação singela da natureza e do grau de dificuldade da ação comparativamente aos valores envolvidos decerto revelaria a falta de razoabilidade da utilização, de forma genérica, de uma taxa de sucesso com base no montante da condenação. 
114.	Repare-se que, se as ações judiciais seguem um padrão de complexidade que independe do valor pleiteado, o esforço despendido pelo advogado, a ser adequadamente remunerado, é igual para qualquer município contratante, não importando o montante em discussão. Logo, não haveria como apresentar a justificativa de preço exigido quando, pela fria aplicação de um percentual ao valor da condenação, se chegasse a uma importância que não correspondesse ao efetivo esforço a ser despendido pelo potencial contratado. 
115.	Nesse sentido, bastaria cogitar a hipótese de dois municípios distintos buscarem complementação do Fundef em patamares respectivos de R$ 1 milhão e de R$ 20 milhões. Veja-se que, nesse exemplo, para ações essencialmente iguais, a demandarem o mesmo nível de esforço e de conhecimento do contratado, o advogado, cobrando um percentual de 20%, seria remunerado, respectivamente, por R$ 200 mil e por R$ 4 milhões, em evidente descompasso entre os serviços prestados e a correspondente contraprestação pecuniária. 
116.	Ainda sob o aspecto do preço, verifica-se, por exemplo, situações nessas ações contra a União em que o mesmo escritório de advocacia prestou serviços cobrando 10% de um município e 20% de outro, remuneração essa 100% superior à primeira, em aparente casuísmo na fixação desses percentuais e em total dissonância com os preceitos que norteiam a contrato administrativo. 
117.	Por fim, vale registrar a manifestação do Ministro Walton Alencar Rodrigues no voto condutor do recente Acórdão 2093/2020-TCU-Plenário, quando, para ilustrar a exorbitância dos valores auferidos pelos advogados nessas ações, comparou tais montantes com a tabela de honorários mínimos da OAB/DF então vigente para o ajuizamento de ação penal (50 URH - Unidade de Referencial de Honorários - quantia correspondente a R$ 231,88 x 50 ou R$ 11.594,00) . 
118.	Trazendo para o presente caso tal parâmetro, teríamos que, mesmo em valores de julho de 2013, os R$ 1.736.795,66, recebidos pelo advogado para o ajuizamento de uma ação de baixa complexidade, como se falou, foi da ordem de 150 vezes maior que o atualmente constante da tabela da OAB/DF como valor mínimo para uma ação penal comum.  
119.	Fato é que, conforme anotado no relatório de auditoria realizada nos municípios do Estado do Ceará para verificar a aplicação dos precatórios do Fundef, apreciado no Acórdão 2820/2020-TCU-Plenário, se os municípios que dispensaram a licitação por inexigibilidade tivessem realizado estudo prévio à contratação, teriam verificado que a tese favorável aos municípios não era nova e já havia julgados disponíveis que poderiam fornecer os contornos principais da ação a ser proposta (a Decisão 871/2002-Plenário, que é citada nas petições iniciadas pleiteando o direito é de julho de 2002; a liminar favorável ao direito concedida na paradigmática ACP 1999.61.00.05.0616-0, igualmente referida nas ações do gênero, é de abril de 2002) . 
120.	Seria exigível, no mínimo, caso se optasse pela fixação de percentual, que houvesse o correto dimensionamento dos valores em questão de modo a, posteriormente, ser arbitrado o percentual a ser utilizado para cálculo da remuneração do advogado contratado. Desse modo, poder-se-ia assegurar maior adequação e proporcionalidade ao esforço e risco incorridos pelo contratado. Resta evidente, portanto, que a falta de percepção dos gestores do município quanto ao baixo risco da recuperação dos valores que deixaram de ser complementados quando dos repasses dos recursos do Fundef, decerto por influência e omissão de informações por parte dos contratados, que, como reconhecido no presente processo, vendiam a tese jurídica como nova, tornou o contrato de risco assinado altamente desfavorável às municipalidades envolvidas. 
121.	Sob outro prisma, considerando que o Tribunal já firmou o entendimento, nas supracitadas decisões-paradigma, de que a contratação irregular de advogados de que resulte o destaque de honorários advocatícios dos precatórios Fundef deve ensejar a citação solidária do prefeito contratante e do respectivo escritório contratado, o fato de os pactos de origem equivalerem a contratos de adesão não afasta a responsabilidade dos beneficiários dos referidos destaques pelo débito apurado. 
122.	Com essas considerações, rejeitam-se tais argumentos. 
	Argumentos: possibilidade de fixação de honorários ad exitum; precedente do TCU pela impossibilidade de cobrança dos valores em face do gestor e do contratado; necessidade de devolução dos impostos pagos à União
123.	Quanto à adoção de cláusula de êxito, o defendente alegou que esse tipo de remuneração é aceita pela doutrina e jurisprudência citadas, pelos tribunais de contas pátrios (até 30% do valor da demanda) e que, inclusive, passou a ter previsão no Regime Diferenciado de Contratações (RDC) , uma vez que os artigos 4º, IV, 10 e 23, § 1º, da Lei 12.462/2011, dispõe que "na contratação das obras e serviços, inclusive de engenharia, poderá ser estabelecida remuneração variável vinculada ao desempenho da contratada". 
124.	Conforme a defesa, isso indicaria, além de sua regularidade, vantagens em favor da Administração, que só se obrigaria ao pagamento ante o eventual êxito da demanda. Reclamou, ademais, que, não fosse esse o modelo, muitos municípios, ante o seu baixo patamar de receitas e a falta de estrutura própria de procuradores, sequer poderiam pleitear judicialmente a complementação do Fundef. 
125.	Requisitou, outrossim, a aplicação do entendimento esposado quando da análise do TC Processo 037.224/2019-0, no qual, ao analisar situação análoga à que ora se examina, o Tribunal resolveu, por meio do Acórdão 1347/2020-TCU-Plenário, da relatoria da Ministra Ana Arraes, determinar ao município (e não ao prefeito e ao escritório contratado) a reconstituição ao Fundeb do montante dos precatórios destacados para o pagamento de honorários advocatícios. Na oportunidade, reconheceu-se que não poderia ser o gestor atual responsabilizado pelo pagamento porque não havia alternativa para ele em face de decisão judicial transitada em julgado favorável ao destaque dos honorários. 
126.	Destacou o responsável que essa mesma linha de entendimento teria orientado os julgamentos conduzidos pelo TCE/PE (processo 1857162-1) e pelo TRF5 (processo 0800276-06.2018.4.05.8305) . 
127.	Por fim, aduziu que não seria possível imputar o débito no valor total destinado ao escritório, tendo em vista que parcela do montante recebido foi descontada para o pagamento de tributos federais. Daí, na visão do defendente, apenas a parcela líquida poderia ser a ele imputado (em caso de subsistir o débito) , cabendo à União restituir a parte referente aos tributos recebidos por aquele ente federado. 
128.	Passando à análise dos argumentos, tem-se que não se pode opor a regra do superveniente Regime Diferenciado de Contratação para justificar a utilização de remuneração variável. Em verdade, a alusão do defendente à norma nova, aplicável apenas às situações específicas nela enumeradas, reforça a tese de que, antes do RDC (e mesmo depois dele, no caso de contratações não autorizadas naquele normativo) , não existia tal possibilidade. 
129.	De todo modo, cabe registrar que, conforme expressamente estabelecido no caput do art. 23 do referido regulamento (Lei 12462/2011) , esse tipo de remuneração tem por pressuposto a avaliação do retorno econômico do contrato, considerando-se propostas de forma a selecionar a que proporcionará a maior economia para a administração pública com a execução da avença, seleção essa que, como se sabe, nem de longe ocorreu no caso concreto. A rigor, a tese de possível aplicação da remuneração variável aos contratos de advocacia só faz ressaltar, ainda mais, a exorbitância dos valores envolvidos na contratação em comento, para o patrocínio de demanda judicial repetitiva que nada tinha de complexa, exagero esse que certamente não teria ocorrido, na proporção encontrada, em um ambiente de concorrência entre propostas, nos termos prescritos no RDC e na Lei 8666/1993. 
130.	Noutro prisma, o eventual pagamento de tributos à União por parte do escritório, mediante desconto do valor recebido à título de honorários, não implica necessária diminuição do débito, eis que, no caso de efetiva devolução dos recursos recebidos aos cofres do Fundef no futuro, poderá o pleiteante demonstrar ao Fisco o afastamento do fato gerador do tributo anteriormente cobrado, buscando, em caso de interesse, a restituição da parcela eventualmente inexigível. 
131.	Quanto à aventada necessidade de aplicar a solução adotada pelo Tribunal no Acórdão 1347/2020-TCU-Plenário, no qual se decidiu pela impossibilidade de imputar débito ao atual gestor municipal por conta do destaque de honorários advocatícios dos precatórios Fundef determinado em decisão judicial, opõe-se que, de forma diferente daquele processo, no presente caso, não se trata de atribuir responsabilidade ao prefeito da época da efetivação do destaque, mas sim àquele que, na origem, por conta da contratação irregular, deu causa à utilização indevida de recursos do Fundo. 
CONCLUSÃO
132.	A presente TCE foi instaurada por força do item 9.1.1 do Acórdão 986/2020-TCU-Plenário, da relatoria do Ministro Walton Alencar Rodrigues, em desfavor de Sheilla Patrícia Oliveira de Melo Moura, ex-Prefeita de Jucati/PE, e de Vergueiro & Carneiro Assessoria Jurídica, em razão do pagamento de honorários advocatícios contratuais por parte do referido município com a utilização irregular de recursos derivados do sucesso de ação judicial na qual se discutiu a insuficiência da complementação da União ao Fundo de Manutenção e Desenvolvimento do Ensino Fundamental e de Valorização do Magistério de que trata o art. 6º da Lei 9424/96 (precatórios Fundef) . 
133.	Tal pagamento, que fere a destinação para os precatórios do Fundef prevista no art. 21 da Lei 11.494/2007 e na Constituição Federal (60 do ADCT) , no valor de R$ 1.736.795,66, foi feito em 31/7/2013, por meio de destaque no montante da condenação, tendo por beneficiário o escritório Vergueiro & Carneiro Assessoria Jurídica, com base em contrato firmado pelo ex-Prefeita Sheilla Patrícia Oliveira de Melo Moura. Diante disso, deu-se a responsabilização solidária desses agentes pelo débito de R$ 1.736.795,66, na data de 31/7/2013.¿¿¿¿¿¿¿ 
134.	Com relação à citação da ex-Prefeita, conquanto o respectivo ofício tenha sido normalmente recebido no endereço de destino, não se obteve resposta, tendo-se apurado posteriormente que a responsável é falecida desde 30/9/2011. Desse modo, a citação foi inválida, cabendo, em princípio, a realização de chamamento do espólio do responsável ou, caso concluída a partilha, dos seus sucessores. 
135.	Não obstante, ante o tempo transcorrido desde o ato considerado irregular, no caso a assinatura do contrato para o patrocínio da causa judicial, ocorrida em julho de 2005, há mais de quinze anos, portanto, e em linha com a jurisprudência do Tribunal, segundo a qual esse longo lapso temporal mitiga as possibilidades de efetivo exercício do contraditório e da ampla defesa por parte do inventariante ou dos herdeiros, alheios que são à gestão municipal, deixa-se, excepcionalmente, de propor a citação do espólio ou dos herdeiros da ex-Prefeita, propondo-se, em vez disso, o arquivamento da TCE em relação à gestora falecida, sem julgamento de mérito, por ausência de pressuposto de constituição e desenvolvimento válido e regular do processo. 
136.	Quanto ao escritório Vergueiro & Carneiro Assessoria Jurídica, devidamente citado, apresentou alegações de defesa, as quais, em face das análises realizadas, propõe-se que sejam rejeitadas, uma vez que não foram suficientes para sanear as irregularidades a atribuídas a esse responsável. 
137.	Os argumentos de defesa tampouco lograram afastar o débito imputado. Ademais, não foram identificados elementos que demonstrem a ocorrência de boa-fé na conduta do responsável ou a ocorrência de excludentes de culpabilidade. Desse modo, suas contas devem, desde logo, ser julgadas irregulares, nos termos do art. 202, § 6ª, do Regimento Interno do TCU, procedendo-se à sua condenação em débito. 
138.	Registre-se que a proposta de julgamento pela irregularidade das contas dos particulares envolvidos (e não apenas do agente público contratante) se justifica ante as conclusões da análise do incidente de uniformização de jurisprudência, consubstanciada no Acórdão 321/2019-TCU-Plenário, da relatoria da Ministra Ana Arraes. 
139.	Propõe-se, adicionalmente, a aplicação da multa prevista no art. 57 da LO/TCU ao escritório Vergueiro & Carneiro Assessoria Jurídica. 
140.	Na tabela a seguir, apresentam-se os processos de tomadas de contas especiais que foram instaurados por força da determinação do item 9.1.1 do Acórdão 986/2020-TCU-Plenário, todos eles da relatoria do Ministro Walton Alencar Rodrigues: 
Tomadas de contas especiais do Estado de Pernambuco
	Cidade
	Processo
	Cidade
	Processo

	Garanhuns 
	TC Processo 017.924/2020-0
	Vertentes
	TC Processo 017.948/2020-7

	Brejo da Madre de Deus 
	TC Processo 017.926/2020-3
	Jucati 
	TC Processo 017.951/2020-8

	Capoeiras 
	TC Processo 017.933/2020-0
	Correntes
	TC Processo 017.955/2020-3

	Belo Jardim 
	TC Processo 017.937/2020-5 
	Jupi 
	TC Processo 017.956/2020-0

	Bezerros 
	TC Processo 017.939/2020-8 
	Casinhas 
	TC Processo 017.957/2020-6

	Camocim de São Félix 
	TC Processo 017.941/2020-2 
	Barra de Guabiraba 
	TC Processo 017.960/2020-7

	Canhotinho 
	TC Processo 017.943/2020-5 
	Lajedo 
	TC Processo 017.962/2020-0

	Calçado 
	TC Processo 017.963/2020-6 
	Custódia 
	TC Processo 017.964/2020-2

	Panelas 
	TC Processo 017.966/2020-5
		
PROPOSTA DE ENCAMINHAMENTO
141.	Diante do exposto, submetemos os autos à consideração superior, propondo ao Tribunal: 
	a)  arquivar o presente feito em relação, apenas, a Sheilla Patrícia Oliveira de Melo Moura (falecida) , sem o julgamento de mérito, por ausência dos pressupostos de constituição e desenvolvimento válido e regular do processo, nos termos dos artigos 169, VI, e 212 do RITCU; 
	b)  com fundamento nos arts. 1º, inciso I, 16, inciso III, alíneas "b" e "c", e § 2º da Lei 8.443/1992 c/c os arts. 19 e 23, inciso III, da mesma Lei, e com arts. 1º, inciso I, 209, incisos II e III, e § 5º, 210 e 214, inciso III, do Regimento Interno, julgar irregulares as contas de Vergueiro & Carneiro Assessoria Jurídica (CNPJ 05.346.281/0001-52) , condenando-o ao pagamento da quantia a seguir especificada, fixando-se prazo de quinze dias, a contar das notificações, para comprovar, perante o Tribunal (art. 214, inciso III, alínea "a", do Regimento Interno) , o recolhimento da dívida aos cofres do Fundo de Manutenção e Desenvolvimento da Educação Básica e de Valorização dos Profissionais da Educação (Fundeb) do Município de Jucati/PE, atualizada monetariamente e acrescida dos juros de mora, calculados a partir das datas discriminadas até a do recolhimento, na forma prevista na legislação em vigor: 
	Valor original (R$) 
	Data da ocorrência

		31/7/2013

Valor atualizado até 13/5/2020: R$ 2.492.301,77 (peça 90) .
	c) aplicar a Vergueiro & Carneiro Assessoria Jurídica (CNPJ 05.346.281/0001-52) a multa prevista no art. 57 da Lei 8.443/1992 c/c o art. 267 do Regimento Interno, com a fixação do prazo de quinze dias, a contar das notificações, para comprovar, perante o Tribunal (art. 214, inciso III, alínea "a", do Regimento Interno) , o recolhimento da dívida aos cofres do Tesouro Nacional, atualizadas monetariamente desde a data do acórdão até a dos efetivos recolhimentos, se forem pagas após o vencimento, na forma da legislação em vigor; 
	d) autorizar, desde logo, nos termos do art. 28, inciso II, da Lei 8.443/1992, a cobrança judicial das dívidas, caso não atendidas as notificações; 
	e) encaminhar cópia da deliberação ao Procurador-Chefe da Procuradoria da República no Estado de Pernambuco, nos termos do § 3º do art. 16 da Lei 8.443/1992 c/c o § 7º do art. 209 do Regimento Interno do TCU, para adoção das medidas cabíveis; 
f) informar ao Município de Jucati/PE e ao Tribunal de Contas do Estado de Pernambuco (TCE/PE) do acórdão que vier a ser proferido, destacando que o relatório e o voto que o fundamentam podem ser acessados por meio do endereço eletrônico www.tcu.gov.br/acordaos.

Mauricio de Freitas Carneiro (19.035/OAB-PE) e Eugenio Valença de Sa (35699/OAB-PE).

Subprocurador-Geral Lucas Rocha Furtado.

TOMADA DE CONTAS ESPECIAL. PAGAMENTO DE HONORÁRIOS ADVOCATÍCIOS COM RECURSOS DO FUNDEF. CITAÇÃO DOS RESPONSÁVEIS. ARQUIVAMENTO DA TCE EXCLUSIVAMENTE EM RELAÇÃO À RESPONSÁVEL FALECIDA. CONTINUIDADE EM RELAÇÃO AOS DEMAIS. ALEGAÇÕES DE DEFESA INCAPAZES DE ELIDIR AS IRREGULARIDADES APONTADAS. DÉBITO. MULTA.

TOMADA DE CONTAS ESPECIAL (TCE)

Secretaria de Controle Externo da Educação

Trata-se de tomada de contas especial instaurada em razão do pagamento de honorários advocatícios contratuais por parte do Município de Jucati/PE, com a utilização irregular de recursos derivados do sucesso de ação judicial na qual se discutiu a insuficiência da complementação da União, de que trata o art. 6º da Lei 9.424/1996, ao então Fundo de Manutenção e Desenvolvimento do Ensino Fundamental e de Valorização do Magistério.
A determinação para instauração desta Tomada de Contas Especial (TCE) decorreu do item do item 9.1.1 do Acórdão 986/2020-TCU-Plenário, de minha relatoria.
No caso em apreço, o Município de Jucati/PE contratou, em julho de 2005, o escritório de advocacia Vergueiro & Carneiro Assessoria Jurídica para buscar a recomposição dos recursos do Fundef municipal em razão da insuficiência da complementação da União, com estipulação de honorários contratuais ad exitum de 20%.
Os honorários advocatícios objeto desta TCE perfazem o montante de R$ 1.736.795,66. O valor foi destacado do total da condenação ao escritório de advocacia, que, em 31/7/2013, sacou a referida quantia, com amparo no mencionado contrato advocatício firmado com o município.  
O ex-gestor municipal e o escritório foram citados, solidariamente, em razão da utilização irregular de verbas oriundas de recursos do Fundef para pagamento de honorários advocatícios, em desacordo com os dispositivos legais e constitucionais que regem a aplicação dos recursos do Fundo. 
O escritório Vergueiro & Carneiro Assessoria Jurídica (peças 64-78) apresentou tempestivamente suas alegações de defesa. A ex-prefeita Sheila Patricia Oliveira de Melo não apresentou defesa, conforme Despacho de Conclusão das Comunicações Processuais (peça 80) .
Apurou-se, contudo, que a ex-Prefeita, é falecida, conforme consulta ao Sistema Informatizado de Controle de Óbitos (Sisobi) , no qual consta que a data do óbito é de 30/9/2011, anterior à citação. A informação acerca do óbito também foi confirmada junto à base da Secretaria da Receita Federal, conforme documento constante da peça 92, que indica "titular falecido".
II
Após o exame das alegações de defesa apresentadas, a Secretaria de Controle Externo da Educação (SecexEducação) propõe rejeitar as alegações de defesa do escritório de advocacia, julgar irregulares suas contas, condená-lo ao pagamento do débito apurado e aplicar-lhe a multa prevista no art. 57 da Lei 8.443/1992.
Em relação à ex-Prefeita, propõe o arquivamento da TCE em relação à responsável falecida, sem julgamento de mérito.
A proposta da unidade técnica contou com a anuência do representante do Ministério Público junto ao TCU.
III
Acolho na íntegra a instrução da SecexEducação, a qual incorporo às razões de decidir, uma vez que cada uma das alegações dos responsáveis foi suficientemente analisada e fundamentalmente rejeitada pela unidade técnica, sem prejuízo das considerações que faço a respeito de pontos específicos que considero mais relevantes. 
Em relação às contas de Sheilla Patrícia Oliveira de Melo Moura, que já era falecida quando da realização de sua citação, a jurisprudência do TCU é pacífica no sentido de que o longo lapso temporal prejudica o efetivo exercício do contraditório e da ampla defesa por parte do inventariante ou dos herdeiros, de modo que não devem ser eles citados. 
Assim, deve-se promover o arquivamento da TCE em relação à responsável falecida, sem julgamento de mérito, por ausência de pressuposto de constituição e desenvolvimento válido e regular do processo, nos termos do art. 212 c/c o inciso VI do art. 169 do Regimento Interno do TCU.
Nesse sentido, Acórdão 3879/2017-TCU-Primeira Câmara, Relator o E. Ministro-Substituto Augusto Sherman; 8.791/2016-TCU-2ª Câmara e 2.269/2019-TCU-2ª Câmara, Relator o E. Ministro Augusto Nardes; 2.146/2015-TCU-Plenário, Relator o E. Ministro. José Mucio Monteiro.
No que tange ao escritório Vergueiro & Carneiro Assessoria Jurídica, julgo irregulares suas contas, condenando-o ao ressarcimento do dano ao Erário relativo à totalidade dos recursos usados para pagamentos de honorários advocatícios, no valor histórico de R$ 1.736.795,66¿¿¿¿¿¿¿¿¿¿¿¿¿¿¿¿¿¿¿¿¿¿¿¿¿¿¿. O valor atualizado do débito é de R$ 2.860.478,25.
Muitas das alegações dos responsáveis buscam demonstrar a legalidade do procedimento de contratação de escritórios de advocacia, com argumentos relativos, dentre outros assuntos, à alegada permissão jurisprudencial e legal para a contratação de advogados por meio de inexigibilidade de licitação, bem como para a remuneração dos serviços com base em percentual do valor da causa em caso de êxito. 
Embora as alegações relativas aos procedimentos contratuais tenham sido devidamente rejeitadas pela unidade técnica, esclareço, por oportuno, que a finalidade desta TCE não é anular o contrato de serviços advocatícios. Em verdade, o objetivo deste feito é averiguar a ocorrência de dano ao Erário em razão do desvio de finalidade na aplicação de recursos com destinação constitucionalmente vinculada à educação. Assim, os questionamentos quanto à competência do TCU para realizar a declaração de nulidade do contrato firmado pelo Município com o escritório de advocacia não possuem efeito prático, uma vez que não é este o objetivo destes autos. 
Eventual declaração de nulidade do contrato, que poderia ocorrer pela via administrativa ou judicial, não constitui requisito para que este Tribunal atue a fim de que eventual dano ao Erário seja devidamente recomposto. Ainda que os demais aspectos da contratação fossem inteiramente legais e legítimos, o que não restou demonstrado, a celebração do contrato com a previsão de pagamento dos serviços com uso de recursos do Fundef caracterizou, de forma definitiva, o desvio de finalidade de tais valores de origem federal e atraiu a responsabilidade dos agentes públicos e do escritório de advocacia arrolados neste processo, nos termos do art. 16, §2º, alíneas "a" e "b", da Lei 8.443/1992 (LOTCU) .
A culpabilidade dos responsáveis resta demonstrada em razão de terem assinado contrato - seja na condição de gestor, seja na condição de prestador de serviços - cuja remuneração se daria por meio da utilização ilegal de recursos do Fundef para finalidade diversa daquela vinculada constitucionalmente. Ao assinarem o contrato contribuíram diretamente para o desvio de finalidade posteriormente efetivado e, por isso, devem ser solidariamente condenados em débito, nos termos dos supracitados dispositivos da LOTCU.
Também não merecem ser acolhidas as alegações que buscam amparo na reconhecida necessidade de contrapartida financeira pelos serviços efetivamente prestados. A presente TCE foi constituída para fins de reversão, aos cofres do Fundeb municipal, de recursos irregularmente usados no pagamento de honorários advocatícios. Não se trata, por certo, de buscar o enriquecimento sem causa da Administração. A condenação em débito decorrente do irregular uso de recursos públicos federais que, por força de lei, estão vinculados à manutenção e desenvolvimento da educação básica do Município não constitui impedimento para que os prestadores cobrem a remuneração de seus serviços pelas vias que considerarem adequadas.
Os precedentes judiciais que justificariam o pagamento de honorários contratuais por meio do destaque em precatório judicial com recursos do Fundef não representam o entendimento vigente no TCU e nos tribunais superiores, conforme se observa nas decisões reiteradas do TCU (Acórdão 1824/2017-TCU-Plenário) , do Supremo Tribunal Federal (Ações Ordinárias 648, 660, 669, e 700; Suspensão de Liminar 1107; ARE 1122529 AgR/PE e ARE 1.140.049/PE) e do Superior Tribunal de Justiça (REsp 1.703.697/PE) , nos quais se confirmou o entendimento de que as verbas dos precatórios do Fundef devem ser destinadas exclusivamente à educação, vedada qualquer outra destinação, inclusive o pagamento de honorários. 
Quanto à questão da destinação dos juros moratórios, o tema já se encontra pacificado no âmbito deste Tribunal, que, após amplo debate, decidiu, por maioria, por ocasião do julgamento dos embargos de declaração opostos ao Acórdão 923/2020-TCU-Plenário, de minha relatoria, acolher a tese de que, "no caso dos precatórios do Fundef, os juros moratórios têm mesma natureza do valor principal, sujeitando-se ao mesmo regime jurídico, devem acompanhar o seu destino e são propriedade dos entes federados titulares dos precatórios."
Por fim, registro que, até o momento, não foi exarada, pelo Supremo Tribunal Federal, decisão com repercussão geral acerca da prescrição da pretensão ressarcitória em processos de controle externo. 
Embora a questão abordada pelo RE 636.886/AL (tema 899 da repercussão geral) , frequentemente citado pelos responsáveis, trate da fase posterior à formação do título executivo, o TCU iniciou discussões sobre as premissas da prescritibilidade e eventual mudança de entendimento no bojo do TC Processo 000.006/2017-3. 
Até o julgamento de tal processo, em homenagem ao princípio do Colegiado, aplico ao presente caso a jurisprudência pacífica desta Corte sobre a imprescritibilidade do dano ao Erário (Súmula TCU 282) , bem como sobre a aplicabilidade do prazo decenal para a contagem da prescrição da pretensão punitiva (Acórdão 1441/2016-TCU-Plenário, por mim redigido) .
Com base nessas premissas, rejeito as alegações de ocorrência de prescrição nestes autos, uma vez que o marco inicial do prazo prescricional da multa a ser aplicada é o dia 31/7/2013, quando foi feito o pagamento do precatório ao escritório de advocacia, menos de 10 anos antes da citação dos responsáveis.
IV
Incluído o processo na pauta, vieram aos autos pedidos de retirada a fim de que o TCU aguardasse o julgamento final a ser proferido pelo STF na ADPF 528/DF. Não existe previsão legal que vincule o julgamento do TCU a processos ainda não julgados pelo poder judiciário, razão pela qual indefiro o pedido.
V
Assim, considerando que as alegações de defesa apresentadas não se mostram aptas a elidir as irregularidades apontadas, entendo, em consonância com a proposta da unidade técnica, que as presentes contas devem ser julgadas irregulares com a condenação solidária dos responsáveis ao ressarcimento do débito apurado e aplicação da multa prevista no art. 57 da Lei 8.443/1992.
	Ante o exposto, voto por que seja adotada a deliberação que ora submeto a este Colegiado.
TCU, Sala das Sessões, em 8 de março de 2022.
WALTON ALENCAR RODRIGUES 
Relator